ACORDAO-COMPLETO-2348919

ACÓRDÃO 3707/2019 ATA 18/2019 - SEGUNDA CÂMARA

VISTOS, relatados e discutidos estes autos em que se analisam os atos de concessão de aposentadoria dos interessados Ezenilda Capiberibe de Queiroz, Francisca Coelho de Souza, Francisca das Chagas Santos Castro, Francisco João dos Santos, Francisco Rodrigues Coelho Júnior, Francisco Rodrigues da Silva, Gerson Silva, Henrique Vitorino, Hermes das Neves, Humberto Gomes de Figueiredo, Ione Fernandes de Macedo, Ismael Gomes, James Morse de Andrade, Jerson Pereira Lima, João Penha Alves, João Valerio Ferreira de Souza, Joaquim Almeida Santiago, Joaquim Pereira de Sousa, Jorge Alcides Cruz, todos ex-servidores do Ministério dos Transportes, Portos e Aviação Civil.
ACORDAM os Ministros do Tribunal de Contas da União, reunidos em Sessão da 2ª Câmara, ante as razões expostas pelo Relator, e com fulcro no inciso III do art. 71 da Constituição Federal, nos arts. 1º, inciso V, e 39, inciso II, da Lei 8.443/1992, c/c os arts. 260, caput e 259, inciso II, do Regimento Interno/TCU em:
		9.1. considerar prejudicados, por perda de objeto, conforme artigo 260, §5º do RI/TCU, os exames de mérito dos atos de concessão de aposentadoria de Francisco Rodrigues da Silva (CPF: XXX.046.083-XX) , Hermes das Neves (CPF: XXX.152.137-XX) , Ismael Gomes (CPF: XXX.148.027-XX) , João Penha Alves (CPF: XXX.682.432-XX) , Joaquim Almeida Santiago (CPF: XXX.119.313-XX) , Joaquim Pereira de Sousa (CPF: XXX.641.421-XX) , em razão do falecimento desses ex-servidores;
9.2. considerar legais as aposentadorias concedidas a Francisca Coelho de Souza (CPF: XXX.422.225-XX) e Francisca das Chagas Castro Santos (CPF: XXX.101.073-XX) , concedendo registro aos atos;
		9.3. considerar ilegais e negar o registro dos atos de concessão de aposentadoria de Ezenilda Capiberibe de Queiroz  (CPF: XXX.021.652-XX) , Francisco João dos Santos (CPF: XXX.458.864-XX) , Francisco Rodrigues Coelho Junior (CPF: XXX.387.077-XX) , Gerson Silva (CPF: XXX.223.527-XX) , Henrique Vitorino  (CPF: XXX.251.022-XX) , Ione Fernandes de Macedo (CPF: XXX.157.828-XX) , James Morse de Andrade (CPF: XXX.191.242-XX) ,  João Valério Ferreira de Souza (CPF: XXX.034.402-XX) , em virtude do pagamento irregular da VPNI prevista no art. 29 da Lei 11.094/2005, resultado da conversão da antiga gratificação de Desempenho de Atividade Rodoviária, pagamento atualmente mantido por forca de Decisão Judicial Liminar concedida no Mandado de Segurança Coletivo 0018381-85.2014.4.01.3400 (Tribunal Regional Federal da Primeira Região) ;
		9.4. destacar os atos de Humberto Gomes de Figueiredo (CPF: XXX.152.062-XX) , Jerson Pereira Lima (CPF: XXX.078.743-XX) e Jorge Alcides Cruz (CPF: XXX.091.790-XX) e constituir processo apartado para fins de sobrestar a apreciação dessas aposentadorias até que se ultime a decisão da ADI 2968-1/600-DF (Relator Ministro Gilmar Mendes) , que discute a constitucionalidade do art. 243, §1º da Lei 8.112/90 no STF, e se decida o TC Processo 030.981/2011-5, atualmente sobrestado no TCU e que trata de Representação formulada acerca de irregularidades na transposição de Regime Celetista para Estatutário que ocorreram no Ministério dos Transportes, Portos e Aviação Civil em virtude da aplicação equivocada da Lei 8.878/1994 (Lei de Anistia) e da Orientação Normativa SRH/MP 1/2002;
9.5. dispensar o ressarcimento das parcelas indevidamente percebidas de boa-fé pelos interessados relacionados no item 9.3 supra, consoante o disposto no Enunciado 106 da Súmula de Jurisprudência do TCU; 
		9.6. determinar ao Ministério da Infraestrutura (antigo Ministério dos Transportes, Portos e Aviação Civil) que dê ciência aos interessados do teor do presente Acórdão, encaminhando ao TCU, no prazo de 30 (trinta) dias, comprovante da data de ciência pelos interessados, nos termos do art. 4º, §3º, da Resolução 170/2004-TCU;
		9.7. determinar à Secretaria de Fiscalização de Pessoal/Sefip que:
		9.7.1. encaminhe, nos termos da Questão de Ordem aprovada pelo Plenário do TCU em 8/6/2011 (Ata 22/2011-TCU-Plenário) , ao Departamento de Assuntos Extrajudiciais da AGU, bem como à Conjur/TCU, as informações necessárias ao acompanhamento do Mandado de Segurança 0018381-85.2014.401.3400, relativo à correção do valor da VPNI do artigo 29 da Lei 11.094/2005, o qual tramita no Tribunal Regional Federal da 1ª Região e cuja liminar determinou a manutenção do pagamento da mencionada parcela de VPNI nos atos de aposentadoria de Ezenilda Capiberibe de Queiroz, Francisco João dos Santos, Francisco Rodrigues Coelho Junior, Gerson Silva, Henrique Vitorino, Ione Fernandes de Macedo, James Morse de Andrade, João Valério Ferreira de Souza, para que em caso de desconstituição da decisão sejam adotadas as medidas para fazer cessar os pagamentos da rubricas consideradas irregulares (item 9.3 deste Acórdão) ;
	9.7.2. faça um levantamento dos atos de aposentadoria que tratam de transposição do regime celetista para o estatutário, para fins de adoção de providências de sobrestamento até que se ultime a decisão da ADI 2968-1/600-DF (Relator Ministro Gilmar Mendes) , que discute a constitucionalidade do art. 243, §1º da Lei 8.112/90 no STF, e se decida o TC Processo 030.981/2011-5, também sobrestado no âmbito do TCU;
		9.7.3. monitore o cumprimento das determinações contidas no item 9.6 supra, representando ao TCU em caso de descumprimento, para fins de adoção das providências cabíveis;
		9.7.4. envie cópia do Relatório, Voto e Acórdão ao Relator da ADI 2968-1/600-DF no Supremo Tribunal Federal, Ministro Gilmar Mendes.

Atos de aposentadorias.

Segunda Câmara

3. Interessados/Responsáveis:
3.1. Interessados: Ezenilda Capiberibe de Queiroz (CPF: XXX.021.652-XX); Francisca Coelho de Souza (CPF: XXX.422.225-XX); Francisca das Chagas Santos Castro (CPF: XXX.101.073-XX); Francisco Joao dos Santos (CPF: XXX.458.864-XX); Francisco Rodrigues Coelho Junior (CPF: XXX.387.077-XX); Francisco Rodrigues da Silva (CPF: XXX.046.083-XX); Gerson Silva (CPF: XXX.223.527-XX); Henrique Vitorino (CPF: XXX.251.022-XX); Hermes das Neves (CPF: XXX.152.137-XX); Humberto Gomes de Figueiredo (CPF: XXX.152.062-XX); Ione Fernandes de Macedo (CPF: XXX.157.828-XX); Ismael Gomes (CPF: XXX.148.027-XX); James Morse de Andrade (CPF: XXX.191.242-XX); Jerson Pereira Lima (CPF: XXX.078.743-XX); João Penha Alves (CPF: XXX.682.432-XX); João Valerio Ferreira de Souza (CPF: XXX.034.402-XX); Joaquim Almeida Santiago (CPF: XXX.119.313-XX); Joaquim Pereira de Sousa (CPF: XXX.641.421-XX); Jorge Alcides Cruz (CPF: XXX.091.790-XX).

13.1. Ministros presentes: Ana Arraes (Presidente), Augusto Nardes, Aroldo Cedraz e Raimundo Carreiro (Relator).
13.2. Ministro-Substituto presente: André Luís de Carvalho.

TRF-1

Associação dos Servidores Federais em Transportes - ASDNER

RAIMUNDO CARREIRO

Inicialmente, registro que atuo no presente processo por força do artigo 152 do Regimento Interno do TCU (RI/TCU) .
2.	Adoto como Relatório, a instrução feita no âmbito da Sefip (peça 100) , a qual obteve a concordância do Diretor-Substituto (peça 101) e do Procurador Júlio Marcelo de Oliveira, do Ministério Público de Contas junto ao TCU (peça 102) .
“INTRODUÇÃO
1.	Trata-se de atos de concessão de aposentadoria de Ezenilda Capiberibe de Queiroz, Francisca Coelho de Souza, Francisca das Chagas Santos Castro, Francisco João dos Santos, Francisco Rodrigues Coelho Junior, Francisco Rodrigues da Silva, Gerson Silva, Henrique Vitorino, Hermes das Neves, Humberto Gomes de Figueiredo, Ione Fernandes de Macedo, Ismael Gomes, James Morse de Andrade, Jerson Pereira Lima, João Penha Alves, Joao Valério Ferreira de Souza, Joaquim Almeida Santiago, Joaquim Pereira de Sousa e Jorge Alcides Cruz, ex-servidores do Ministério dos Transportes, Portos e Aviação Civil.
2.	Os atos foram submetidos, para fim de registro, à apreciação do Tribunal de Contas da União (TCU) , de acordo com o art. 71, inciso III, da Constituição Federal. O cadastramento e a disponibilização ao TCU ocorreram por intermédio do Sistema de Apreciação e Registro de Atos de Admissão e Concessões, na forma dos arts. 2º, caput e incisos I a VI, e 4º, caput, da Instrução Normativa - TCU 78/2018.
HISTÓRICO
3.	Esta Unidade Técnica, em instrução à peça 22 propôs que os atos desse processo fossem apreciados pela legalidade. No entanto, o Ministério Público junto ao TCU em seu parecer, considerando as reestruturações ocorridas nas carreiras dos servidores, manifestou-se pela realização de diligência ao órgão de origem, para que fosse esclarecida a continuidade dos seguintes pagamentos (peça 23) :
- vantagem nominalmente identificada a que se refere o art. 9° da Lei 8.460/1992 aos srs. Jorge Alcides Cruz, João Leite de Oliveira, Jerson Pereira Lima e Humberto Gomes de Figueiredo;
- vantagem nominalmente identificada prevista no art. 29 da Lei 11.094/2005 aos ex-servidores Ione Fernandes de Macedo, Ezenilda Capiberibe de Queiroz, Francisco João dos Santos, Francisco Rodrigues Coelho Júnior, Francisco Rodrigues da Silva, Gerson Silva, Henrique Vitorino, Hermes das Neves, Ismael Gomes, James Morse de Andrade, João Valério Ferreira de Souza e Joaquim Almeida Santiago. 
4.	O Exmo. Ministro-Relator José Múcio Monteiro concordou com a proposta do MPTCU (peça 24) . 
Diligências
5.	Esta Secretaria, por meio do ofício 13155/2015-TCU/SEFIP, de 24/9/2015, diligenciou o Ministério dos Transportes, Portos e Aviação Civil para que apresentasse esclarecimentos sobre a continuidade dos pagamentos de vantagem nominalmente identificada prevista no art. 29 da Lei 11.094/2005, considerando as reestruturações ocorridas nas carreiras dos servidores (peça 30) . O órgão gestor recebeu a diligência em 5/10/2015 (peça 31) . 
6.	Posteriormente, por meio do ofício 1402/2017-TCU/Sefip, de 12/4/2017, esta Secretaria realizou nova diligência, solicitando os seguintes esclarecimentos sobre os atos dos interessados (peça 35) :
a) Encaminhar mapa de tempo de serviço dos interessados, juntamente com a documentação comprobatória dos tempos averbados, bem como dos tempos em funções comissionadas;
b) Esclarecer o motivo da continuidade de pagamento da vantagem nominalmente identificada a que se refere o art. 9º da Lei 8.460/1992 aos Srs. Jorge Alcides Cruz, Jerson Pereira Lima e Humberto Gomes de Figueiredo; 
c) Esclarecer o motivo da continuidade de pagamento da vantagem nominalmente identificada prevista no art. 29 da Lei 11.094/2005 aos ex-servidores Ione Fernandes de Macedo, Ezenilda Capiberibe de Queiroz, Francisco João dos Santos, Francisco Rodrigues Coelho Junior, Francisco Rodrigues da Silva, Gerson Silva, Henrique Vitorino, Hermes das Neves, Ismael Gomes, James Morse de Andrade, João Valerio Ferreira de Souza e Joaquim Almeida Santiago.
7.	O Ministério dos Transportes, Portos e Aviação Civil recebeu o oficio de diligência 1402 em 5/5/2017 (peça 36) . Em resposta, o órgão gestor encaminhou a documentação anexada às peças 37 e 38.
8.	Esta Secretaria, por meio do Ofício 8483/2015-TCU/SEFIP, de 13/7/2015, diligenciou o Ministério dos Transportes, Portos e Aviação Civil para que prestasse esclarecimentos, no tocante aos ex-servidores Humberto Gomes de Figueiredo, Jerson Pereira Lima e Jorge Alcides Cruz, sobre a transposição irregular de regime jurídico (CLT para RJU) dos ex-servidores anistiados (peça 25) . O órgão gestor recebeu a diligência em 23/7/2015 (peça 32) .
9.	O Ministério dos Transportes, Portos e Aviação Civil solicitou prorrogação do prazo para responder a diligência, sendo o pedido autorizado por esta Secretaria (peças 26, 27 e 29) . Em resposta, a Unidade Jurisdicionada encaminhou a documentação anexada à peça 28. 
Oitivas
10.	Esta Secretaria realizou a oitiva dos ex-servidores Humberto Gomes de Figueiredo, Jorge Alcides Cruz e Jerson Pereira Lima, respectivamente, por meio dos ofícios 2947, 2948 e 2949/2018-TCU/Sefip, de 29/6/2018, para que se manifestassem sobre a seguinte inconsistência (peças 40, 41 e 42) :
Inconsistência: Aposentadoria de servidor anistiado da antiga Empresa Brasileira de Transportes Urbanos (EBTU) ou Portobrás, reintegrado e aposentado tendo sido transposto indevidamente do regime celetista para o estatutário, em descumprimento ao mandamento constitucional consubstanciado no art. 37, inciso II, da Constituição Federal de 1988 c/c o entendimento proferido no Acórdão 303/2015-TCU-Plenário.
11.	O oficio de oitiva endereçado ao Sr. Jerson Pereira Lima foi entregue em 10/7/2018 (peça 43) . As alegações de defesas apresentadas em nome do Sr. Jerson Pereira Lima estão anexadas à peça 45.
12.	O Sr. Jorge Alcides Cruz recebeu a oitiva em 10/7/2018 (peça 44) e as alegações de defesa estão anexadas à peça 48. 
13.	O Sr. Humberto Gomes de Figueiredo recebeu a oitiva em 11/7/2018 (peça 46) e as alegações de defesa estão anexadas à peça 47.
14. 	Posteriormente, esta Secretaria realizou a oitiva dos Srs. Ezenilda Capiberibe de Queiroz, Francisco Joao dos Santos, Francisco Rodrigues Coelho Junior, Gerson Silva, Henrique Vitorino, Humberto Gomes de Figueiredo, Ione Fernandes de Macedo, James Morse de Andrade, Joao Valério Ferreira de Souza e Jorge Alcides Cruz, para que se manifestassem sobre recebimento de rubrica judicial, referente à vantagem nominalmente identificada do artigo 29 da Lei 11.094/2005 ou artigo 9º da Lei 8.460/1992 , sem considerar, para fins de absorção, as novas estruturas remuneratórias implantadas após o provimento jurisdicional , conforme quadro abaixo:
	Nome do inativo
	Nº oficio de oitiva
	Data de ciência da oitiva
	Inconsistência
	Alegações de defesa

	Ezenilda Capiberibe de Queiroz (CPF XXX.021.652-XX) 
	Of. 4158 (peça 57) 
	24/9/2018 (peça 66) 
	rubrica judicial (R$ 344,96) , referente à vantagem nominalmente identificada do artigo 29 da Lei 11.094/2005
	Peça 75

	Francisco João dos Santos (CPF XXX.458.864-XX) 
	4159 (peça 56) 
4584 (peça 69) 
	Of. 4159 não entregue (peça 64) 
Ciência do of. 4584 em 17/10/2018 (peça 77) 
	rubrica judicial (R$ 267,88) , referente à vantagem nominalmente identificada do artigo 29 da Lei 11.094/2005
	----

	Francisco Rodrigues Coelho Júnior (CPF XXX.387.077-XX) 
	Of. 4160 (peça 55) 
	20/9/2018 (peça 63) 
	rubrica judicial (R$ 210,00) , referente à vantagem nominalmente identificada do artigo 29 da Lei 11.094/2005
	Peça 68

	Gerson Silva (CPF XXX.223.527-XX) 
	Of. 4161 (peça 54) 
	20/9/2018 (peça 62) 
	rubrica judicial (R$ 268,30) , referente à vantagem nominalmente identificada do artigo 29 da Lei 11.094/2005
	-----

	Henrique Vitorino (CPF XXX.251.022-XX) 
	Of. 4162 (peça 53) 
	25/9/2018 (peça 65) 
	rubrica judicial (R$ 268,30) , referente à vantagem nominalmente identificada do artigo 29 da Lei 11.094/2005
	Peça 71

	Humberto Gomes de Figueiredo (CPF XXX.152.062-XX) 
	Of. 4157 (peça 58) 
	1/10/2018 (peça 73) 
	rubrica judicial (R$ 210,00) , referente à vantagem nominalmente identificada do artigo 29 da Lei 11.094/2005
	Peça 72

	Ione Fernandes de Macedo (CPF XXX.157.828-XX) 
	Of. 4163 (peça 52) 
	20/9/2018 (peça 61) 
	rubrica judicial (R$ 270,99) , referente à vantagem nominalmente identificada do artigo 29 da Lei 11.094/2005,
	-----

	James Morse de Andrade (CPF XXX.191.242-XX) 
	Of. 4164 (peça 51) 
	25/9/2018 (peça 67) 
	Recebimento de rubrica judicial (R$ 364,12) , referente à vantagem nominalmente identificada do artigo 29 da Lei 11.094/2005
	Peça 76

	João Valério Ferreira de Souza (CPF XXX.034.402-XX) 
	Of. 4165 (peça 50) 
	28/9/2018 (peça 70) 
	rubrica judicial (R$ 269,30) , referente à vantagem nominalmente identificada do artigo 29 da Lei 11.094/2005
	Peça 70

	Jorge Alcides Cruz (CPF XXX.091.790-XX) 
	Of. 4156 (peça 59) 
	20/9/2018 (peça 60) 
	vantagem do art. 9º da Lei 8460/92, no valor de R$ 762,37 - situação em desacordo com a jurisprudência do TCU. 
	Peça 74

15.	Em síntese, a situação identificada no processo, com relação aos atos em análise, é a seguinte:
	Nome do inativo
	Irregularidades detectadas
	Proposta de Mérito

	Ezenilda Capiberibe de Queiroz (CPF XXX.021.652-XX) 
	-VPNI art. 29 da Lei 11.094/2005, sem a devida absorção
	Ilegalidade

	Francisca Coelho de Souza (CPF XXX.422.225-XX) 
	---
	Legalidade

	Francisca das Chagas Santos Castro (CPF XXX.101.073-XX) 
	----
	Legalidade

	Francisco João dos Santos (CPF XXX.458.864-XX) 
	- VPNI art. 29 da Lei 11.094/2005, sem a devida absorção
	Ilegalidade

	Francisco Rodrigues Coelho Júnior (CPF XXX.387.077-XX) 
	- VPNI art. 29 da Lei 11.094/2005, sem a devida absorção
	Ilegalidade

	Francisco Rodrigues da Silva (CPF XXX.046.083-XX) 
	- VPNI art. 29 da Lei 11.094/2005, sem a devida absorção
	Prejudicado por perda de objeto (óbito em 10/1/2014) 

	Gerson Silva (CPF XXX.223.527-XX) 
	- VPNI art. 29 da Lei 11.094/2005, sem a devida absorção
	Ilegalidade

	Henrique Vitorino (CPF XXX.251.022-XX) 
	- VPNI art. 29 da Lei 11.094/2005, sem a devida absorção
	Ilegalidade

	Hermes das Neves (CPF XXX.152.137-XX) 
	- VPNI art. 29 da Lei 11.094/2005, sem a devida absorção
	Prejudicado por perda de objeto (óbito em 8/8/2005) 

	Humberto Gomes de Figueiredo (CPF XXX.152.062-XX) 
	- VPNI art. 29 da Lei 11.094/2005, sem a devida absorção; 
 - VINI art. 9º da Lei 8.460/1922, sem a devida absorção e
- transposição indevida de regime celetista para estatutário
	Ilegalidade

	Ione Fernandes de Macedo (CPF XXX.157.828-XX) 
	- VPNI art. 29 da Lei 11.094/2005, sem a devida absorção
	Ilegalidade

	Ismael Gomes (CPF XXX.148.027-XX) 
	- VPNI art. 29 da Lei 11.094/2005, sem a devida absorção
	Prejudicado por perda de objeto (óbito em 4/5/2000) 

	James Morse de Andrade (CPF XXX.191.242-XX) 
	- VPNI art. 29 da Lei 11.094/2005, sem a devida absorção
	Ilegalidade

	Jerson Pereira Lima (CPF XXX.078.743-XX) 
 (óbito em 8/5/2015) 
	- VINI art. 9º da Lei 8.460/1922, sem a devida absorção; e
- transposição indevida de regime celetista para estatutário
	Ilegalidade

	João Penha Alves (CPF XXX.682.432-XX) 
	---
	Prejudicado por perda de objeto (óbito em 30/11/2010) 

	João Valério Ferreira de Souza (CPF XXX.034.402-XX) 
	- VPNI art. 29 da Lei 11.094/2005, sem a devida absorção
	Ilegalidade

	Joaquim Almeida Santiago (CPF XXX.119.313-XX) 
	- VPNI art. 29 da Lei 11.094/2005, sem a devida absorção
	Prejudicado por perda de objeto (óbito em 9/5/2006) 

	Joaquim Pereira de Sousa (CPF XXX.641.421-XX) 
	---
	Prejudicado por perda de objeto (óbito em 1/12/2010) 

	Jorge Alcides Cruz (CPF XXX.091.790-XX) 
	- VINI art. 9º da Lei 8.460/1922, sem a devida absorção; e
- transposição indevida de regime celetista para estatutário
	Ilegalidade

EXAME TÉCNICO
a) Atos de Francisco Rodrigues da Silva, Hermes das Neves, Ismael Gomes, João Penha Alves, Joaquim Almeida Santiago, Joaquim Pereira de Sousa
16.	Em consulta ao sistema Sisobi, verifica-se que os ex-sevidores Francisco Rodrigues da Silva, Hermes das Neves, Ismael Gomes, João Penha Alves, Joaquim Almeida Santiago e Joaquim Pereira de Sousa faleceram, respectivamente, em 10/1/2014, 8/8/2005, 4/5/2000, 30/11/2010, 9/5/2006 e 1/12/2010 (peças 79 a 85) .
17.	Desta forma, o exame do mérito dos atos de aposentadoria dos ex-servidores Francisco Rodrigues da Silva, Hermes das Neves, Ismael Gomes, João Penha Alves, Joaquim Almeida Santiago, Joaquim Pereira de Sousa encontra-se prejudicado por perda de objeto.
b) atos de Francisca Coelho de Souza e Francisca das Chagas Castro Santos
18. 	As servidoras Francisco Coelho de Souza e Francisca das Chagas Castro Santos aposentaram-se, com proventos integrais, com base no artigo 3º da Emenda Constitucional 47/2005. Não se vislumbrou irregularidades nos atos das ex-servidoras, que podem ser apreciados pela legalidade (peça 88) .
c) Transposição indevida de regime celetista para estatutário (atos de Humberto Gomes de Figueiredo, Jerson Pereira Lima e Jorge Alcides Cruz) 
c.1) resposta do Ministério dos Transportes à diligência
19.	Em resposta à diligência, que questionou sobre a situação dos ex-servidores anistiados e transpostos de regime celetista para estatutário, o órgão gestor informou que, mediante decisão judicial Transitada em Julgado, exarada nos autos dos Mandados de Segurança 95.0011851-3/DF e 6.482/DF, os ex-servidores tiveram garantidos seus retornos ao Serviço Público Federal com base na Lei 8.878/1994, lei da anistia (peça 28, p. 5-6) .
20.	O Ministro dos Transportes expediu as Portarias MT 160, de 6/6/2000 e 362/2001, de 11/10/2001, promovendo o efetivo retorno dos ex-servidores ao quadro de pessoal do Ministério dos Transportes, submetidos ao regime da Consolidação das Leis do Trabalho (CLT) .
21.	Posteriormente, em julho de 2002, foram submetidos ao Regime Jurídico Único (RJU) , de que trata a Lei 8.112/1990, mediante orientação do Órgão Central do Sistema de Pessoal Civil da Administração Pública Federal nos termos da Orientação Normativa n° 01/2002 — SRH/MP e do Parecer/CONJUR/MP/IC n° 130-2.6/2002, lastreado no art. 243 da referida lei.
22.	Na ocasião, o órgão gestor informou que estava aguardando tão somente a expedição de nova orientação normativa por parte do Ministério do Planejamento, Orçamento e Gestão, em cumprimento ao Acórdão 303/2015-TCU-Plenário, Ministro-Relator Vital do Rêgo, para que fossem restabelecidos os respectivos processos administrativo de contraditório e ampla defesa em face dos aludidos servidores, com o propósito de retorná-los ao regime celetista.
c.2) resposta às oitivas
c.2.1) Humberto Gomes de Figueiredo
23.	Em síntese, o Sr. Humberto Gomes de Figueiredo apresentou as seguintes alegações de defesa, no tocante à transposição de regime celetista para o estatutário (peça 47) : 
a) a Orientação Normativa (ON) n. 01/2002, do MPOG determinou a transposição do regime celetista dos servidores para o regime estatutário. Logo, em ato administrativo editado há mais de 15 (quinze) anos, os servidores passaram a integrar, novamente, o Regime Jurídico Único (RJU) . Invoca a decadência administrativa;
b) a Portaria 5/2016/Segrt/MP estabeleceu os procedimentos para a retificação dos atos de conversão indevida do regime jurídico celetista, dos beneficiados pela anistia de que trata a Lei 8.878/1994, para o regime jurídico estatutário previsto na Lei 8.112/1990, por ocasião das determinações contidas no Acórdão 303/2015-TCU-Plenário;
c) informa que foi impetrado o Mandado de Segurança (MS) 1010032-08.2016.4.01.3400/DF, perante a 4ª Vara Federal da Seção Judiciária do Distrito Federal, com efeito suspensivo, que faz menção ao MS 33.702 (STF) e MS 21595/DF (STJ) . O interessado diz que é filiado à ASDNER, que, na qualidade de substituta processual, impetrou o MS 1010032-08.2016.4.01.3400/DF, sendo concedida liminar suspendendo a eficácia da Portaria Normativa n. 05/2016/Segrt/MP;
d) alega que, apesar da liminar ter sido integralmente deferida no âmbito do Mandado de Segurança (MS) 1010032-08.2016.4.01.3400/DF, e sendo o interessado filiado à ASDNER que, por ser impetrante do referido MS, atua na condição de substituta processual de seus associados, o servidor foi surpreendido com o Oficio n. 187/2018/COAD/COGEP/SAAD/SE, que indeferiu o pleito de manutenção do servidor no regime estatutário e determinou o restabelecimento do regime celetista a contar da data de sua transposição;
e) alega que nos Enunciados 629 e 630 da Súmula do Supremo Tribunal Federal (STF) , as associações são legitimadas para a impetração de mandado de segurança coletivo independentemente da manifestação de vontade de seus associados. Como a ASDNER atua no referido mandado de segurança coletivo como substituta processual, todos os seus filiados devem ser contemplados pela decisão, independentemente de terem sido arrolados na listagem exemplificativa juntada à inicial;
f) por fim, requer a manutenção da aposentadoria no regime estatutário. 
c.2.2) Jerson Pereira Lima e Jorge Alcides Cruz
24.	O servidor Jerson Pereira Lima faleceu em 8/5/2015, deixando a pensão civil, para a viúva, a Sra. Júlia Andrade Fortes Lima (CPF XXX.586.013-XX) (peças 86 e 87) . A resposta à oitiva foi apresentada pela viúva, beneficiária da pensão (peça 45) .
25.	Em caso de falecimento do servidor, normalmente deixa-se de examinar o ato de aposentadoria, ainda que dele decorra o pagamento de outro benefício previdenciário. Nesta hipótese, eventuais vícios da aposentadoria são examinados no ato de pensão. Contudo, nada obsta que se proceda ao exame do ato de aposentadoria, pois disso não advém nenhuma ilegalidade.
26.	Em situação semelhante, na qual se analisava a transposição indevida de regime celetista para estatutário, no âmbito do TC Processo 022.868/2010-0, o TCU optou por manifestar-se sobre o mérito da aposentadoria, em razão do reflexo na pensão, de forma a evitar possíveis discussões no Poder Judiciário. Assim, considerando, que a viúva do instituidor Jerson Pereira Lima apresentou as alegações de defesa, optamos por analisá-las.
27.	As alegações de defesa da pensionista, Sra. Júlia Andrade Fortes Lima, e do ex-servidor Sr. Jorge Alcides Cruz possuem o mesmo teor. Em síntese, alegaram o seguinte (peças 45 e 48) :
a) ofensa do Acórdão 303/2015-TCU-Plenário, Ministro-Relator Vital do Rêgo, à medida cautelar na Ação Direta de Inconstitucionalidade 2.135-4 DF, julgada pelo STF de 2/8/2007, com o concernente Acórdão publicado em 7/3/2008. Assim, deve ser revisto o Acórdão 303/2015-TCU-Plenário. O TCU com base no Parecer JT-01, de 28 de dezembro de 2007, produzido depois do advento da Medida Cautelar na Ação Direta de Inconstitucionalidade 2.135-4 DF, estaria desrespeitando a lei e o Supremo Tribunal Federal, ao querer transformar os defendentes em celetistas, principalmente quando o regime jurídico dos servidores públicos da União é único e a figura do emprego público é incompatível com o Regime Jurídico Único; 
b) impossibilidade de anulação da transmutação ex officio do regime jurídico dos defendentes, realizada sob a égide da Orientação Normativa 1/2002, de 14/3/2002, do Secretário de Recursos Humanos do Ministério do Planejamento, Orçamento e Gestão, publicada no DOU de 18/3/2002. O artigo 53 da Lei 9.784/1999 dispõe que a Administração só pode anular atos ilegais, o que não seria o caso, e os atos legais não podem ser anulados, só revogados. A NOTA DECQR/CGU/AGU  76/2006 - MMV, de 2006 e o Parecer JT-01, de 2007, se constituem em novas interpretações administrativas. Argumentam que reinterpretações administrativas não possibilitam anulações apenas revogações (ex nunc) , respeitados os direitos adquiridos. Alegam ainda decadência administrativa (artigo 54 da Lei 9.784/1999) e que não houve má-fé dos beneficiados com a transposição. Citam jurisprudência específica ao caso já transitada em julgado (Apelação 0800679-97.2012.4.05.8300/PE do Tribunal Regional Federal da 5ª Região) ;
c) o Acórdão 303/2015-TCU-Plenário desrespeitou o regimento interno do TCU e a Resolução TCU 259/2014, pois não chamou à lide administrativa de revisão do Acórdão 2984/2011-TCU-Plenário, Ministra-Relatora Ana Arraes, os terceiros interessados. O TCU, no julgamento que redundou no Acórdão 303/2015-TCU-Plenário, confundiu responsáveis com entidades fiscalizadas e não chamou à lide administrativa os defendentes e seus pares, na condição de terceiros interessados, em desrespeito ao disposto no inciso V do caput do artigo 250 do seu próprio Regimento Interno, combinado com o disciplinado §7º desse artigo. Assim, o TCU teria ferido o Princípio da Legalidade, devendo ser revisto o Acórdão 303/2015-TCU-Plenário; e
d) ofensa do Acórdão 303/2015-TCU-Plenário, de 25/2/2015, ao decidido pelo pleno do Supremo Tribunal federal, em 21/9/2011, no julgamento do recurso extraordinário 594.296-MG, com repercussão geral reconhecida. Assim, o Acórdão 303/2015-TCU-Plenário seria nulo, pois não seguiu os ditames constitucionais e a jurisprudência do STF, ao não oferecer o amplo direito de defesa e a oportunidade do contraditório aos defendentes e aos seus pares, devendo ser revisto, uma vez que o Princípio da Legalidade não foi observado, bem como mantida a aposentadoria dos ex-servidores.
c.3) Análise das alegações de defesa 
c.3.1) Entendimento atual desta Corte de Contas sobre transposição de regimes
28.	Esta Corte de Contas considera irregular e sem respaldo legal a alteração de regime celetista para estatutário de servidores reintegrados no serviço público federal com base na anistia da Lei 8.878/1994 (Acórdão 303/2015-TCU-Plenário, Ministro-Relator Vital do Rêgo, Acórdão 9376/2017-TCU-Segunda Câmara, Ministro-Relator Aroldo Cedraz e Acórdão 127/2018-TCU-Plenário, Ministro-Relator Bruno Dantas, entre outros) . 
29.	Este Tribunal de Contas entende que o antigo emprego dos ex-servidores, então regidos pela Consolidação das Leis do Trabalho (CLT) , nunca foi transformado em cargo público, razão pela qual o retorno aos quadros da Administração teria de se dar no regime celetista, sob pena de ofensa aos princípios da legalidade e do concurso público. O reingresso nos quadros do Ministério dos Transportes, Portos e Aviação Civil não implica necessária submissão ao regime jurídico único dos servidores públicos federais, conforme registrado pelo Supremo Tribunal Federal-STF (RMS 30548/DF, rel. Min. Marco Aurélio, 15/9/2015) . 
30.	Verifica-se que, em processos com defesas de teor similar à ora apresentada, o TCU decidiu por rever de ofício a deliberação que apreciara os atos de aposentadoria pela legalidade, passando a considerá-los ilegais. Transcreve-se, a seguir, trechos do voto que fundamentou o Acórdão 3346/2015-TCU-Plenário, de 9/12/2015, de relatoria do Exmo. Ministro Vital do Rêgo:
8. 	Registro minha concordância integral com a proposta alvitrada pela unidade técnica, aquiescida pela manifestação do MPTCU, razão pela qual incorporo os argumentos trazidos e respectivos fundamentos, transcritos no Relatório precedente, em minhas razões de decidir, sem prejuízo de tecer os breves comentários que se seguem. 
9. 	Conforme exaustivamente demonstrado nos autos do processo no qual foi prolatado o Acórdão 303/2015-TCU-Plenário, não há como admitir que uma aposentadoria seja concedida a ex-empregados de empresas públicas alcançados pela anistia prevista na Lei 8.878/1994, contemplando-os no regime próprio de previdência previsto pela Lei 8.112/1990. No caso concreto, o antigo emprego do interessado, então regido pela Consolidação das Leis do Trabalho (CLT) , nunca foi transformado em cargo público, razão pela qual seu retorno aos quadros da Administração teria de se dar, necessariamente, no regime celetista, sob pena de ofensa aos princípios da legalidade e do concurso público. 
10. 	Nesse contexto, ressalto, por oportuno, que o entendimento desta Corte sobre a matéria vai ao encontro da jurisprudência mais recente do Supremo Tribunal Federal (STF) , conforme se vê no Recurso Ordinário no Mandado de Segurança 30.548/DF, proferido em 15/9/2015 e publicado na data de 28/10/2015: 
ANISTIA – SERVIÇO PÚBLICO – RETORNO – REGIME. O retorno do servidor à Administração Pública, à prestação de serviços, faz-se observada a situação jurídica originária, descabendo transmudar o regime da Consolidação das Leis do Trabalho em especial – inteligência das Leis 8.878/94 e 8.212/90. 
11. 	Para melhor esclarecer o entendimento esposado pela Suprema Corte, transcrevo, o informativo 799, de setembro de 2015, acerca da matéria de que tratam os presentes autos: 
"A Primeira Turma negou provimento a recurso ordinário em mandado de segurança em que servidores anistiados pleiteavam o reingresso ao serviço público em regime estatutário. No caso, os recorrentes, anistiados pela Lei 8.878/1994, teriam questionado ato que determinara o retorno ao serviço público, em quadro especial em extinção do Ministério das Cidades, sob o regime celetista. A Turma afirmou que a possibilidade de transformação de empregos em cargos públicos não garantiria amparo automático à pretensão dos recorrentes. Ressaltou que a Lei 8.878/1994 dera tratamento especial aos casos de exoneração, demissão ou dispensa em virtude de o tomador dos serviços haver sido extinto, liquidado ou privatizado. O benefício previsto na citada lei ficara jungido à transferência, absorção ou execução da atividade do órgão extinto por outro da Administração Pública Federal. Enfatizou que o reingresso nos quadros do Poder Executivo não implicaria necessária submissão ao estatuto dos servidores públicos federais. Na situação concreta, a manutenção do regime celetista resultaria das características originais dos vínculos rompidos. Salientou que isso se dera em atenção às normas que regulamentaram a anistia, as quais teriam previsto a observância do cargo ou emprego anteriormente ocupado (Lei 8.878/1994, art. 2º e Decreto 6.077/2007) . Ademais, descaberia atribuir natureza autárquica à extinta Empresa Brasileira de Transportes Urbanos - EBTU, simplesmente em razão das atividades por ela desempenhadas. A entidade teria sido expressamente qualificada como empresa pública, consoante previsão do art. 5º da Lei 6.291/1975, dotada, portanto, de personalidade jurídica de direito privado e, consequentemente, submetida à CLT. O Ministro Edson Fachin consignou que a adoção do regime estatutário violaria, também, o princípio do concurso público." (RMS 30548/DF, rel. Min. Marco Aurélio, 15/9/2015) .  (grifo nosso) 
31.	Transcreve-se excerto do Sumário do Acórdão 1338/2016-TCU-Plenário, de 25/5/2016, de relatoria do Exmo. Ministro Bruno Dantas:
SUMÁRIO: APOSENTADORIA. identificação de irregularidade na reintegração de servidor anistiado. ilegalidade da alteração do vínculo empregatício de celetista para estatutário. revisão de ofício. oitiva do interessado. elementos incapazes de desconstituir a irregularidade detectada. reforma da deliberação que considerou legal a inativação do interessado. ilegalidade do ato. determinações. ciência. (grifo nosso) 
32. 	Ressalta-se que não está sendo questionada a admissão dos ex-servidores na Empresa Brasileira de Transportes Urbanos (EBTU) ou Portobrás e nem a reintegração ao Ministério dos Transportes, Portos e Aviação Civil, proveniente da anistia concedida com base na Lei 8.878/1994, e sim a alteração de regimes de celetista para estatutário, com a consequente aposentadoria estatutária. 
33.	Assim, uma vez anistiados e reintegrados, os ex-servidores deveriam ter permanecido no regime celetista, com a aposentadoria sendo pelo Regime Geral de Previdência Social (RGPS) e não pelo regime próprio dos servidores públicos federais. 
34.       Diante do exposto, verifica-se que a jurisprudência deste Tribunal é sólida quanto à ilegalidade da transposição do regime de celetista para estatutário dos servidores reintegrados no serviço público federal anistiados com base na Lei 8.878/1994, estando, portanto, ilegal os atos de aposentadoria de Humberto Gomes de Figueiredo, Jerson Pereira Lima e Jorge Alcides Cruz.
c.3.2) Reintegração na condição de celetista, com vantagens inerentes como FGTS e Portaria Normativa SEGRT/MP 5, de 31/8/2016
35.	O Ministério do Planejamento, Desenvolvimento e Gestão, por meio do ofício 64.504/2016-MP, de 20/10/2016, da Secretaria de Gestão de Pessoas e Relações do Trabalho no Serviço Público, informou que publicou a Portaria Normativa SEGRT/MP 5, de 31/8/2016 (peça 89) .
36.	A Portaria Normativa SEGRT/MP 5, de 31/8/2016, que foi publicada no DOU de 1/9/2016, estabelece procedimentos para a retificação dos atos de conversão indevida do regime jurídico celetista dos beneficiados pela anistia de que trata a Lei 8.878, de 11 de maio de 1994, para o regime jurídico estatutário previsto na Lei 8.112, de 11 de dezembro de 1990, e dá outras providências. 
37.	Na Portaria Normativa SEGRT/MP 5 (peça 89, p. 9-12) , o Ministério do Planejamento, Desenvolvimento e Gestão estabeleceu as orientações a serem seguidas, desde a abertura de processo administrativo, visando assegurar o contraditório e ampla defesa (artigo 2º) , até a adequação ao regime celetista (artigos 7º a 12) . Assim, consta na mencionada portaria as orientações a serem seguidas para reclassificação dos ex-servidores como empregados públicos, restabelecimento do contrato de trabalho, realização do cálculo remuneratório e dos valores referentes ao FGTS, contagem do tempo de contribuição, dentre outras.  
38.	Desta forma, observa-se que o Ministério do Planejamento, Desenvolvimento e Gestão adotou as providências necessárias para dar cumprimento às reiteradas deliberações do TCU que declaram a ilegalidade das aposentadorias de anistiados com base na Lei 8.878/1994, que foram indevidamente transpostos de regime. 
c.3.3) Cessação dos pagamentos
39.	Com relação à cessação dos pagamentos relacionados aos atos impugnados, ressalta-se que o Tribunal, em casos semelhantes, Acórdão 1925/2016-TCU-Plenário, Ministro-Relator Marcos Bemquerer, e 1.945/2016-TCU-Plenário, Ministro-Relator Bruno Dantas, determinou, em caráter excepcional, que a suspensão dos pagamentos somente ocorresse depois de transcorridos 120 (cento e vinte dias) da notificação dos interessados, sem prejuízo de dispensar o ressarcimento das quantias recebidas indevidamente de boa-fé. Para maior clareza, transcreve-se excerto do voto condutor do Acórdão 1945/2016-TCU-Plenário:
6. No mérito, manifesto-me de acordo com a essência dos pareceres precedentes no que se refere à necessidade de revisão de ofício do Acórdão 6306/2011-TCU-Primeira Câmara para considerar ilegais os atos em exame.
7. Com efeito, a questão relativa à reintegração de servidores anistiados com a alteração do regime de trabalho que eles anteriormente detinham (de celetista para estatutário) foi objeto de ampla análise pelo TCU por ocasião do Acórdão 303/2015-TCU-Plenário, que evidenciou a ilegalidade da referida transposição de regime, realizada sem suporte jurídico e não amparada em sentença judicial, circunstância que impõe a revisão das aposentadorias e pensões tidas por legais por este Tribunal, caso dos atos ora revistos.
8. Superado o cerne da presente revisão, passo a enfrentar a divergência levantada pelo Procurador-Geral. Sua Excelência pondera que, ao ser apreciado caso semelhante (TC-Processo 029.829/2011-9) , a Ministra Ana Arraes apresentou voto em que acompanhava a proposta de considerar ilegal a concessão, mas sem que fossem adotadas providências para a suspensão dos proventos do interessado até que ele pudesse fruir dos direitos do regime trabalhista (FGTS e aposentadoria previdenciária) , além de sugerir outras diretrizes com o intuito de regularizar a situação previdenciária dos servidores anistiados. O processo foi objeto de pedido de vista pelo Ministro Benjamin Zymler. Assim, o MP/TCU sugere que, aqui, sejam adotadas medidas semelhantes às que forem adotadas no TC-Processo 029.829/2011-9.
9. Sobre essa questão, convém pontuar que a sobredita divergência já foi definitivamente resolvida por este Tribunal, tendo sido delineada a seguinte solução para o caso:
	‘9.1. rever de ofício o Acórdão 8692/2011-TCU-Primeira Câmara, considerar ilegal a aposentadoria de João Pinto e, em consequência, cancelar o registro do ato de número de controle 10001506-04-2009-000009-1;
	9.2. dispensar a reposição das importâncias indevidamente recebidas de boa-fé pelo beneficiário;
	9.3. determinar ao Ministério dos Transportes, Portos e Aviação Civil que:
	9.3.1. no prazo de 15 (quinze) dias, notifique o interessado acerca desta decisão e o informe que poderá retornar à atividade no prazo de 30 (trinta) dias a contar da notificação;
	9.3.2. em não havendo retorno à atividade, cesse os pagamentos decorrentes do ato impugnado transcorridos 120 (cento e vinte) dias após a notificação do interessado;
	9.3.3. conclua a análise e delibere acerca de eventuais impugnações e/ou pleitos administrativos formulados pelo interessado com vistas à regularização de seu enquadramento funcional com estrita observância dos prazos estipulados na Lei 9.784/1999, observado o limite máximo de 90 (noventa) dias a contar da autuação do respectivo processo;
	9.4. determinar à Sefip o monitoramento deste acórdão.
10. Nesse cenário, considerando que o desfecho a ser adotado nestes autos deve ser semelhante àquele traçado no supracitado processo, a proposta que submeto ao descortino deste colegiado é no sentido de considerar ilegais os atos ora revistos, com determinação ao Ministério dos Transportes, Portos e Aviação Civil, em caráter excepcional, que a suspensão dos pagamentos somente ocorra depois de transcorridos 120 (cento e vinte) dias da notificação dos interessados, sem prejuízo de dispensar a necessidade de ressarcimento das quantias recebidas indevidamente de boa-fé. (grifo nosso) 
c.3.4) Mandado de Segurança 95.0011851-3, MS 6.481-DF, 6.482-DF e 6315-DF
40.	O Ministério dos Transportes, Portos e Aviação Civil informou que os ex-servidores foram anistiados e reintegrados com base em decisão judicial prolatada nos autos do Mandado de Segurança 95.0011851-3, mediante Portaria 160/2000, publicada no DOU de 6/6/2000 e MS 6.482-DF (peça 28) .
41.	Em consulta ao site do Superior Tribunal de Justiça (STJ) , verifica-se que o Sr. Humberto Gomes de Figueiredo faz parte do MS 6.481-DF (peça 91) , o Sr. Jerson Pereira Lima do MS 6.482-DF (peça 92) e o Sr. Jorge Alcides Cruz do MS 6315-DF (peça 93) . Observa-se que os Mandado de Segurança 6.481-DF, 6.482-DF e 6315-DF permitiram aos ex-servidores a reintegração ao Ministério dos Transportes, Portos e Aviação Civil, garantindo aos impetrantes que reassumissem o cargo, porém neles não se discute a questão da transposição de regime celetista para estatutário. 
42.    	Ressalta-se que, no Voto do Exmo. Ministro-Relator Vital do Rêgo, no âmbito do Acórdão 303/2015-TCU-Plenário, existe o registro de situação análoga em que empregados amparados no MS 96.01.40577-1/DF deveriam reassumir o cargo, porém tal decisão não havia autorizado a transposição do regime celetista para estatutário:
                    (...) 
Conforme evidenciado nos autos, o membro do Parquet, ora recorrente, logrou comprovar que a deliberação judicial que favoreceu alguns dos anistiados (Mandado de Segurança 96.01.40577-1/DF) não determinou a transposição de regime efetuada pelo Ministério dos Transportes, na medida em que ordenou o retorno dos impetrantes a empregos congêneres aos exercidos nas empresas extintas (Portobrás e EBTU) , sob o regime da CLT (peça 11, p.2) .
Assim, resta evidente a ilegalidade da referida transposição de regime, realizada sem suporte jurídico e não amparada em sentença judicial, impondo a revisão dos atos de aposentadoria e pensão tidos por legais por este Tribunal.
                    (...) (grifo nosso) .
43.	      Desta forma, constata-se que a transposição de regimes de celetista para estatutário não está amparada em sentença judicial. Os interessados não apresentaram sentenças judiciais que determinassem expressamente a reintegração ao cargo, bem com a transposição de regimes.
c.3.5) Mandado de Segurança (MS) 1010032-08.2016.4.01.3400/DF
44.	 O ex-servidor Humberto Gomes de Figueiredo invocou o Mandado de Segurança (MS) 1010032-08.2016.4.01.3400/DF, impetrado perante a 4ª Vara Federal da Seção Judiciária do Distrito Federal pela Associação dos Servidores Federais em Transportes (ASDNER) , cuja decisão concedeu liminar suspendendo os efeitos da Portaria Normativa 5/2016/Segrt/MP até o julgamento da apelação (peça 47, p. 3-4 e peça 90) .
45.	Observa-se que a ação judicial não determinou expressamente a transposição dos servidores do regime celetista para estatutário. A decisão concede liminar impedindo os efeitos da Portaria Normativa 5/2016 do MPOG, enquanto não se decide o mérito, que pode vir a ser até desfavorável aos impetrantes. 
46.	Ademais, o Sr. Humberto Gomes de Figueiredo não apresentou documentação indicando que faz parte da mencionada ação judicial ou que é associado à ASDNER. O próprio órgão, por meio do Oficio n. 187/2018/COAD/COGEP/SAAD/SE, indeferiu o pleito de manutenção do servidor no regime estatutário e determinou o restabelecimento do regime celetista a contar da data de sua transposição.
47.	O Supremo Tribunal Federal, no âmbito do RE 573.232/SC, com repercussão geral, estipulou que existe necessidade de autorização expressa dos associados nas ações judiciais, aplicando-se o entendimento do STF ao caso em exame. Transcreve-se a Ementa da repercussão geral e do acordão referente ao assunto:
EMENTA: CONSTITUCIONAL. ASSOCIAÇÃO. NECESSIDADE DE AUTORIZAÇÃO EXPRESSA DOS ASSOCIADOS. ART. 5º, XXI, DA CONSTITUIÇÃO FEDERAL. EXISTÊNCIA DE REPERCUSSÃO GERAL. Questão relevante do ponto de vista jurídico. (RE 573232 RG, Relator (a) : Min. RICARDO LEWANDOWSKI, julgado em 15/05/2008, DJe-102 DIVULG 05-06-2008 PUBLIC 06-06-2008 EMENT VOL-02322-05 PP-00906 RDECTRAB v. 18, n. 203, 2011, p. 52-58 ) 
REPRESENTAÇÃO – ASSOCIADOS – ARTIGO 5º, INCISO XXI, DA CONSTITUIÇÃO FEDERAL. ALCANCE. O disposto no artigo 5º, inciso XXI, da Carta da República encerra representação específica, não alcançando previsão genérica do estatuto da associação a revelar a defesa dos interesses dos associados. TÍTULO EXECUTIVO JUDICIAL – ASSOCIAÇÃO – BENEFICIÁRIOS. As balizas subjetivas do título judicial, formalizado em ação proposta por associação, é definida pela representação no processo de conhecimento, presente a autorização expressa dos associados e a lista destes juntada à inicial. (RE 573232, Relator (a) :  Min. RICARDO LEWANDOWSKI, Relator (a) p/ Acórdão:  Min. MARCO AURÉLIO, Tribunal Pleno, julgado em 14/05/2014, REPERCUSSÃO GERAL - MÉRITO DJe-182 DIVULG 18-09-2014 PUBLIC 19-09-2014 EMENT VOL-02743-01 PP-00001) 
 (grifo nosso) 
c.3.6) Mandado de Segurança 33.702-DF (STF) e MS 21.595 (STJ) 
48.	No âmbito do Superior Tribunal de Justiça (STJ) , o MS 21.595 foi impetrado contra ato do Ministro de Estado da Agricultura, Pecuária e Abastecimento que indeferiu o pedido de progressão funcional formulado pelo servidor da extinta SENACOOP e determinou o seu reenquadramento no regime celetista. Na decisão, entendeu-se que o impetrante, o servidor Natalino Pereira Silva, deveria ser mantido no regime estatutário, com os direitos inerentes ao cargo no qual foi enquadrado a partir de seu efetivo retorno à atividade. Tal decisão só vincula as partes do feito, não se aplicando aos ex-servidores Humberto Gomes de Figueiredo, Jerson Pereira Lima e Jorge Alcides Cruz Sra. 
49.	O Ministro Edson Fachin, nos autos do MS 33.702, proferiu decisão, deferindo liminar “para suspender os efeitos do Acórdão 303/2015-TCU-Plenário do Tribunal de Contas da União”.
50.	Ressalta-se que o MS 33.702 foi impetrado por Adeny Fiorenze de Oliveira e outros, servidores do Ministério da Agricultura e Pecuária, em face da publicação da Portaria Normativa do MPOG 5, de 31/8/2016, que estabeleceu os procedimentos para a retificação dos atos de conversão indevida do regime jurídico celetista dos beneficiados pela anistia de que trata a Lei 8.878/1994, para o regime jurídico estatutário previsto na Lei 8.112/1990. A Portaria 5 foi editada pelo MPOG em cumprimento a determinação do Acórdão 303/2015-TCU-Plenário, Ministro-Relator Vital do Rêgo) . 
51.	A medida cautelar deferida pelo Exmo. Ministro Edson Fachin limita-se aos elementos subjetivos da lide, afastando-se os efeitos do comando jurídico somente em relação aos impetrantes, não alcançando terceiros que não participem da impetração. Os ex-servidores Humberto Gomes de Figueiredo, Jerson Pereira Lima e Jorge Alcides Cruz não são parte do processo. 
52.	No âmbito do TC Processo 030.981/2011-5, por meio do Acórdão 948/2018-TCU-Plenário, Ministro-Relator Vital do Rêgo, determinou-se, com fundamento nos artigos 10, §1º, e 11 da Lei 8.443/1992, o sobrestamento daqueles autos, até o julgamento definitivo do Mandado de Segurança 33.702, que tramita junto ao Supremo Tribunal Federal.
53.	Posteriormente, por meio do Acórdão 1468/2018-TCU-Plenário, Ministro-Relator Vital do Rêgo, forma conhecidos os embargos de declaração opostos ao Acórdão 948/2018-TCU-Plenário, com fundamento nos arts. 32, inciso II, e 34 da Lei 8.443/1992, para, no mérito, rejeitá-los, por inexistir as supostas omissões, contradições e obscuridades na deliberação embargada, eis que nela se decidiu apenas sobrestar os presentes autos, sem prejuízo para os interessados, com vistas a aguardar a manifestação final do STF acerca do assunto em discussão.
54.	Transcrevemos parte do Voto do Exmo. Ministro-Relator Vital do Rêgo, proferido no Acórdão 1468/2018-TCU-Plenário:
À luz dessas breves conceituações, passo à análise dos argumentos apresentados pelo embargante, ressaltando, contudo, que a decisão embargada, que não é de mérito, não tratou e nem poderia tratar de todas as questões apresentadas no apelo, eis que a fase recursal já se esgotou nos presentes autos e uma vez que a decisão adotada por meio do Acórdão 948/2018-TCU-Plenário trata apenas de medida procedimental. 
Quanto suposta obscuridade alegada, questionando a extensão do sobrestamento, observo que, por óbvio, tal medida se refere apenas à futura decisão a ser proferida versando sobre o monitoramento do Acórdão 303/2015-TCU-Plenário e demais decisões de mérito já adotadas nestes autos (TC Processo 030.982/2011-5) , as quais já não comportam mais recursos no âmbito desta Corte de Contas. Não obstante, considerando que o Supremo Tribunal Federal poderá adotar decisão de mérito com entendimento diferente do que restou decidido no âmbito do TCU, este relator viu por bem aguardar o deslinde final da questão na Corte Suprema para só então apreciar o monitoramento das decisões já proferidas no presente processo. Quanto às decisões que apreciaram revisões de ofícios em outros processos, os quais são relatados por diversos relatores, vale dizer que não estão abarcadas pelo sobrestamento determinado nos presentes autos na medida em que tais decisões foram proferidas em processos que tramitam de forma independente no âmbito do TCU. No entanto, vale mencionar que todos os interessados cujo registro do ato de aposentadoria tenha sido eventualmente revisto por esta Corte de Contas e que tenham obtido medidas judiciais favoráveis aos atos de aposentadoria originalmente emitidos em seu favor, estão amparados a continuar recebendo aposentadoria vinculada ao Regime Próprio de Previdência Social já que as decisões judiciais são auto executáveis independentemente das decisões proferidas por esta Corte de Contas. 
 (...) 
Quanto suposta omissão de não ter determinado o monitoramento de outros processos, vale lembrar ao embargante que cada monitoramento de acórdão é feito dentro de seu respectivo processo, cabendo a cada relator conduzir tal trabalho. Não cabe, portanto, a este relator, determinar monitoramento de acórdão que não tenha sido proferido dentro dos presentes autos. (grifo nosso) .
55.	Diante do exposto, verifica-se que os efeitos do MS 33.702, que levou ao sobrestamento dos autos, referem-se aos interessados listados no TC Processo 030.981/2011-5, não sendo extensivo a outros processos desta Corte de Contas. Ademais, o TCU em vários acórdãos manifestou-se sobre a ilegalidade na transposição de regime celetista para estatutário de servidores anistiados com base na Lei 8.878/1994 e não somente no Acórdão 303/2015-TCU-Plenário, Ministro-Relator Vital do Rêgo, citamos os Acórdão 9376/2017-TCU-Segunda Câmara, Ministro-Relator Aroldo Cedraz, 127/2018-TCU-Plenário, Ministro-Relator Bruno Dantas, 13.721/2018-TCU-1ª Câmara, Ministro-Relator Benjamin Zymler, 10961/2018-TCU-1ª Câmara, Ministro-Relator Bruno Dantas e 10.962/2018-TCU-1ª Câmara, Ministro-Relator Bruno Dantas. 
56. 	Observa-se que não foram apresentadas decisões judiciais em que os ex-servidores Humberto Gomes de Figueiredo, Jerson Pereira Lima e Jorge Alcides Cruz fossem partes e que determinasse expressamente a permanência dos mesmos no regime celetista. Nas decisões judiciais citadas pelos interessados eles não são parte integrante da lide.
c.3.7) Apelação 0800679-97.2012.4.05.8300/PE	
57.	Os interessados mencionaram em sua defesa a Apelação 0800679-97.2012.4.05.8300/PE do Tribunal Regional Federal da 5ª Região, no qual o entendimento foi que o poder/dever da Administração anular o ato que havia enquadrado os ex-empregados das extintas PORTOBRAS e EBTU na qualidade de servidores públicos federais estatutários encontrava óbice no prazo decadencial, como previsto no artigo 54, da Lei 9.784/99. Contudo, a decisão proferida só vincula as partes do feito, não podendo ser aplicada aos ex-servidores Humberto Gomes de Figueiredo, Jerson Pereira Lima e Jorge Alcides Cruz, que não fazem parte da ação judicial.
58.   	Ademais, cite-se decisão no Agravo Regimental no Recurso Ordinário em Mandado de Segurança - RMS 31.721/DF, relator Ministro Luiz Fux, no qual houve o entendimento de que para os servidores anistiados o art. 243 da Lei 8.112/1990 deve ser aplicado em consonância com o art. 37, II, da Constituição Federal. Além desse julgado, a Segunda Turma do STF também se posicionou acerca dessa matéria, decidindo que:
EMENTA
I - O retorno do servidor anistiado, nos termos do art. 2º da Lei 8.878/1994, deve dar-se no mesmo cargo ou emprego anteriormente ocupado, ou naquele resultante da respectiva transformação. No que tange ao regime jurídico aplicável aos servidores anistiados, o art. 2º do Decreto 6.077/2007, que regulamenta o art. 3º da Lei 8.878/1994 e disciplina o retorno ao serviço dos servidores e empregados anistiados, estipula a obrigatoriedade de que estes sejam submetidos ao mesmo regime em que se encontravam anteriormente ao ato de demissão, dispensa ou exoneração.
 (RMS 31.495 AgR, Relator (a) :  Min. RICARDO LEWANDOWSKI, Segunda Turma, julgado em 25/06/2016, ACÓRDÃO ELETRÔNICO DJe-155 DIVULG 12/08/2014 PUBLIC 13/08/2014) (grifo nosso) 
59.    	Nesse mesmo julgado, ficou consignado que uma decisão judicial em favor de uns não significa necessariamente que deverá ser aplicada a qualquer pessoa que se encontre na mesma situação, conforme transcrição abaixo do item II da Ementa do acórdão retromencionado:
II - O conjunto normativo aplicável à espécie, relativo à reintegração no mesmo regime jurídico a que os anistiados estavam submetidos à época da exoneração, dispensa ou demissão, não contém nenhum vício, pois, como se sabe, as decisões tomadas pela administração pública estão sujeitas ao princípio da legalidade estrita. O fato de a Administração ter realizado o enquadramento dos impetrantes relacionados no MS 4.116/DF em cargos públicos, não implica na obrigatoriedade de que o faça em relação a todo e qualquer anistiado.
60.     Assim, no caso sub judice, como os recorrentes foram admitidos sob o regime celetista, em razão da anistia, devem ser reintegrados no mesmo regime jurídico a que estavam submetidos à época da demissão. 
c.3.8) Ação Direta de Inconstitucionalidade 2.135-4 DF e incompatibilidade de emprego público com o Regime Jurídico Único
61.	Os interessados alegaram que o Acórdão 303/2015-TCU-Plenário afrontou a medida cautelar na Ação Direta de Inconstitucionalidade 2.135-4 DF, não havendo possibilidade dos defendentes voltaram a ser celetistas, pois a figura do emprego público é incompatível com o Regime Jurídico Único.
62.	A Secretaria de Recursos (Serur) , no Acórdão 20/2017-TCU-Plenário, Ministro-Relator Augusto Nardes, no qual se analisou pedido de reexame, pronunciou-se sobre a questão, manifestando-se no sentido de que há possibilidade jurídica de existir empregado público na Administração Direta da União. O Exmo. Ministro-Relator João Augusto Ribeiro Nardes concordou com a análise da Serur. Transcrevemos trecho do Relatório, em que consta a análise da Serur e parte do Voto do Exmo. Ministro-Relator concordando com a análise da Secretaria de Recursos:
 (...) 
10. 	Da possibilidade jurídica de existir servidor permanente da União ou de suas autarquias regido pelas leis trabalhistas
10.1.	Os recorrentes aduzem que não há possibilidade jurídica de existirem servidores da União ou de suas autarquias regidos pelas leis trabalhistas, com base nos seguintes argumentos:
10.2.	Nos termos da vigente Constituição da República, o regime jurídico é único, não há possibilidade jurídica de existir servidor permanente da União ou de suas autarquias regido pelas leis trabalhistas ou qualquer outro regime que não seja o da Lei 8.112/1990.
10.3.	Nesse sentir, não há possibilidade nem mesmo de lei criar quadro próprio para celetistas ou emprego celetista no âmbito da União, estados, Distrito Federal ou municípios.
10.4.	O Egrégio Supremo Tribunal Federal, no julgamento da ADIn 2.135-4, deferiu parcialmente a medida cautelar, para suspender a eficácia do art. 39, caput, da Constituição Federal, com a redação que lhe deu a Emenda Constitucional 19/1998, ficando o referido dispositivo com sua redação original.	
10.5.	Aqui já está evidente que, em respeito à literal disposição constitucional, não há possibilidade de haver servidor público regido pela CLT ou leis referentes ao contrato de emprego, em face da Medida Caulelar concedida na ADI 2.135-4, pelo Pretório Excelso.
Análise:
10.6.	Para o deslinde da presente questão, vem à balha a doutrina de Marcelo Moura:
	O regime de emprego público nada mais é do que o regime celetista aplicado à Administração Federal Direta, Autárquica e Fundacional. Tal regime foi instituído pela Lei Federal 9.962/2000, com o intuito de flexibilizar as contratações pela União, e passou a conviver com o regime estatutário da Lei 8.112/1990.
	A convivência destes dois regimes só foi possível porque a EC 19/1998 acabou com a exigência de que cada ente da Federação tivesse um só regime jurídico para reger a relação com seus servidores. Contudo, o E. STF deferiu parcialmente cautelar, com efeito ex nunc, para suspender a eficácia do art. 39, caput, da CF, com a redação imposta pela EC 19/1998 (ADI 2.135-4, DJU 14-8-2007) .
	Com a decisão do STF, voltou a vigorar a antiga redação do art. 39, caput, da CF, que exigia o regime jurídico único. Consequentemente, o denominado regime de emprego público só subsistiu no intervalo entre a edição da Lei Federal 9.962/2000 e a concessão da cautelar na ADI 2.135-4, DJU 14-8-2007. A decisão na ADI só teve efeito ex nunc e as contratações ocorridas na vigência da referida lei foram respeitadas (grifos acrescidos)  (in Curso de Direito do Trabalho. São Paulo: Saraiva, 2014, p. 174) .
10.7. 	Ex positis, entende-se que é perfeitamente possível o enquadramento dos servidores oriundos da Portobrás e da Empresa Brasileira de Transportes Urbanos (EBTU) no Ministério dos Transportes, como celetistas, integrantes de quadro em extinção. Isto porque, de forma a reforçar este entendimento, as contratações de empregados públicos celetistas pela União, ocorridas na vigência da Lei 9.962/2000, foram respeitadas até a prolação da ADI 2.135-4, que teve efeitos ex nunc. 
 (...) 
CONCLUSÃO
16.	Das análises anteriores, conclui-se que:
os ofícios endereçados aos interessados, para prévia oitiva, não eram ineptos;
não existe óbice temporal para a revisão de ofício do registro dos atos concessórios de aposentadoria dos recorrentes;
não houve a decadência de este Tribunal apreciar os atos de concessão de aposentadoria dos recorrentes;
o Acórdão 303/2015-TCU-Plenário não é nulo;
não houve a decadência para anular a inclusão dos recorrentes no Regime Jurídico Único;
há possibilidade jurídica de existir empregado público na Administração Direta da União;
uma decisão isolada do STF não tem força jurisprudencial para modificar a exegese consolidada no Tribunal de Contas da União;
é inconstitucional a transposição do regime da CLT para o estatutário dos ex-empregados da EBTU e da Portobrás;
a EBTU e a Portobrás tem natureza jurídica de empresas públicas;
não há que se falar em revisão de ofício dos atos de aposentadoria dos recorrentes decorrente de alteração posterior de jurisprudência;
o Sr. Javan Araújo Deusdara não foi previamente ouvido antes da revisão de ofício de sua aposentadoria.
 (...) 
VOTO
	Trata-se de pedidos de reexame interpostos por Hulmes França Lessa, Inês Cecília de Melo Morais e Javan Araújo Deusdara, ex-servidores do Ministério dos Transportes, anteriormente vinculados à Empresa Brasileira de Transportes Urbanos (EBTU) e à Empresa de Portos do Brasil (Portobrás) , anistiados e reintegrados ao serviço público federal por força da Lei nº 8.878/94, contra o Acórdão 112/2016-TCU-Plenário (peça 58) , que considerou ilegais as aposentadorias.
2.	Os atos foram considerados legais, com consequente registro, pelo Acórdão 537/2011-TCU-Segunda Câmara, posteriormente, reformado em sede de revisão de ofício ante a existência de irregularidade na reintegração dos servidores anistiados com base na Lei nº 8.878/94, em decorrência da transposição do regime de trabalho dos reintegrados, de celetista para estatutário, sem comando legal ou judicial que amparasse o procedimento.
3.	Acompanho o exame preliminar de admissibilidade no sentido de conhecer dos recursos, vez que preenchidas as condições do art. 48 da Lei nº 8.443/92.
4.	No mérito, concordo com os pareceres uniformes da unidade técnica e do representante do Ministério Público na revisão de ofício do Acórdão 112/2016-TCU-Plenário, para considerar ilegais os atos em exame.
5.	A reintegração de servidores anistiados com alteração do regime de trabalho que anteriormente detinham (de celetista para estatutário) foi analisada pelo TCU por ocasião do Acórdão 303/2015-TCU-Plenário, que evidenciou a ilegalidade da referida transposição de regime, realizada sem suporte jurídico e não amparada em sentença judicial, circunstância que impõe a revisão das aposentadorias e pensões tidas por legais por este Tribunal, caso dos atos ora revistos.
6.	Verifico que a situação do recorrente Javan Araújo Deusdara enseja provimento parcial, vez que configurado nos autos a ofensa ao princípio constitucional do contraditório (CF art. 5º, LV e RI/TCU art. 260, § 2º) , vez que não houve a necessária oitiva prévia sobre a irregularidade tratada neste processo.
7.	A Secretaria de Recursos (Serur) enfrentou, em percuciente análise, as onze alegações apresentadas pelos recorrentes demonstrando que não são suficientes para alterar a decisão vergastada.
 (grifo nosso) .
c.3.9) Recurso Extraordinário 594.296-MG, nulidade do Acórdão 303/2015-TCU-Plenário, pedido de reexame, efeito suspensivo, devido processo legal, contraditório e ampla defesa. 
63.	Os interessados em sua defesa citaram o Recurso Extraordinário 594.296-MG com repercussão geral, cuja ementa transcrevemos:
DIREITO ADMINISTRATIVO. ANULAÇÃO DE ATO ADMINISTRATIVO CUJA FORMALIZAÇÃO TENHA REPERCUTIDO NO CAMPO DE INTERESSES INDIVIDUAIS. PODER DE AUTOTUTELA DA ADMINISTRAÇÃO PÚBLICA. NECESSIDADE DE INSTAURAÇÃO DE PROCEDIMENTO ADMINISTRATIVO SOB O RITO DO DEVIDO PROCESSO LEGAL E COM OBEDIÊNCIA AOS PRINCÍPIOS DO CONTRADITÓRIO E DA AMPLA DEFESA. EXISTÊNCIA DE REPERCUSSÃO GERAL. (grifo nosso) 
64.	Esta Secretaria realizou a oitiva dos interessados, dando, portanto, a oportunidade para que os ex-servidores apresentassem suas alegações de defesa, sendo garantido o exercício do direito de defesa e contraditório, por meio do devido processo legal por parte desta Corte de Contas. 
65.	Observa-se ainda que nesta fase do processo deu-se a oportunidade de defesa mediante oitiva dos interessados, no entanto os atos de aposentadoria ainda não foram apreciados pela ilegalidade, logo, no presente momento, não se trata de recurso, não cabendo falar em efeito suspensivo. 
66.	Caso os atos de aposentadoria sejam apreciados pela ilegalidade, os interessados poderão impetrar pedido de reexame, nos termos do artigo 286 do Regimento Interno do TCU, podendo caber neste caso efeito suspensivo. Ressalta-se que o efeito suspensivo proveniente da interposição de eventuais recursos junto ao TCU não exime os interessados da devolução dos valores percebidos indevidamente, caso os recursos não sejam providos.
67.	Ademais, com relação à alegação de nulidade do Acórdão 303/2015-TCU-Plenário, esta precisa ser questionada no âmbito do processo TC Processo 030.981/2011-5 e não nos presentes autos. 
c.3.10) Posicionamentos divergentes Ministério dos transportes, MPOG e AGU e afronta ao artigo 37, inciso II, da Constituição Federal 
68.     No âmbito do TC Processo 030.981/2011-5, quando analisadas as respostas do Ministério dos Transportes (MT) , Ministério do Planejamento, Orçamento e Gestão (MPOG) e documentação apresentada pela AGU, já foram registrados os vários posicionamentos e orientações divergentes, em que o MT e MPOG entendiam correta a transposição de regimes, o que embasou a sua realização, em oposição à AGU. Esta Corte de Contas entendeu ser irregular a transposição de regime de celetista para estatutário.
69.    Ademais, conforme registrado no Acórdão 303/2015-TCU-Plenário, Ministro-Relator Vital do Rêgo, nos termos do inciso II do art. 37 da Constituição Federal/1988, o acesso a cargo público somente pode ocorrer por meio de concurso público, o que não se deu com os ex-servidores oriundos da EBTU e da Portobrás, pois caso tenha ingressado na empresas por meio de concurso público, foi para ocupar emprego público (regime celetista) e não para cargo público (regime estatutário) . 
c.3.11) Decadência Administrativa 
70. 	Esta Corte de Contas, no tocante à decadência, prevista no art. 54 da Lei 9.784/1999, entende que o referido dispositivo legal, ao ser aplicado aos atos de aposentadoria e pensão, conta seu prazo decadencial somente a partir do respectivo registro pelo Tribunal de Contas da União, visto que, em se tratando de ato complexo, só é aperfeiçoado quando de seu registro pelo TCU. Portanto, o prazo decadencial não pode ser contado a partir da concessão administrativa, mas sim a partir do exame pelo TCU. Esse é o teor da Súmula TCU 278/2012, a seguir transcrita: 
SÚMULA 278/2012: Os atos de aposentadoria, reforma e pensão têm natureza jurídica de atos complexos, razão pela qual os prazos decadenciais a que se referem o § 2º do art. 260 do Regimento Interno e o art. 54 da Lei nº 9.784/99 começam a fluir a partir do momento em que se aperfeiçoam com a decisão do TCU que os considera legais ou ilegais, respectivamente. 
71.	Assim, o prazo decadencial começará a contar a partir da decisão do TCU que considerar legal ou ilegal os atos de aposentadoria em exame. 
72.        Ademais, com relação à alegação da decadência, acerca da indevida transformação de celetista para estatutário, transcrevemos a análise feita pela Serur, no âmbito do TC 030.981/2011- 5, e acolhida pelo Ministro-Relator no Acórdão 303/2015-TCU-Plenário, Ministro-Relator Vital do Rêgo:
5.4. 	A questão da incidência da decadência prevista no art. 54 da Lei 9.784-99, acerca da indevida transformação de celetista para estatutário, já foi amplamente discutida no âmbito da AGU, como bem informa o MT, sendo que o entendimento é de que não decaiu o direito de Administração rever esses atos que transmudaram o regime jurídico dos reintegrados da Portobrás e EBTU. 
5.5. 	De fato, não há que falar em decadência, tendo em vista que há tempos a Administração vem adotando medidas a fim de retornar os trabalhadores à condição de celetista, em conformidade com as decisões judiciais que os reintegraram ao serviço público, tendo inclusive sido autuados processos administrativos individuais para tratar de cada caso a fim de que seja assegurando ao administrado/servidor o exercício do contraditório e ampla defesa. Não se pode perder de vista que o §2º do art. 54 da Lei 9.784/99 estabelece que, havendo qualquer medida que importe na impugnação da validade do ato, interrompe-se o prazo do que dispõe o caput do art. 54 do referido diploma legal. 
5.6. 	Além disso, é entendimento do Supremo Tribunal Federal (STF) de que em situações de inconstitucionalidade não há que se falar em aplicação do disposto no art. 54 da Lei 9.784/99. O caso tratado nestes autos diz respeito a uma situação dessas, tendo em vista que, nos termos do inciso II do art. 37 da Constituição Federal, o acesso a cargo público somente pode ocorrer por meio de concurso público, o que não se deu com os trabalhadores oriundos das extintas Portobrás e EBTU, pois caso tenham ingressado nessas empresas por meio de concurso público, foi para ocupar emprego público (regime celetista) e não para cargo público (regime estatutário) . 
 (...) 
13. 	Corroboro o entendimento da Serur quanto à inaplicabilidade ao caso concreto do art. 54 da Lei 9.784/1999, dado o cunho constitucional que permeia o acesso a cargo público, na forma disciplinada pelo art. 37, inciso II, da Carta Magna e pela jurisprudência do Supremo Tribunal Federal. (grifo nosso) 
d) Vantagem Nominalmente Identificada do artigo 9º da Lei 8.460/1992 e do artigo 29 da Lei 11.094/2005
d.1) resposta do Ministério dos Transportes às diligências 
73.	O Ministério dos Transportes, Portos e Aviação Civil informou que o motivo do pagamento da Vantagem Nominalmente Identificada a que se refere o art. 9º da Lei 8.460/1992 aos inativos Jorge Alcides Cruz, Jerson Pereira Lima e Humberto Gomes de Figueiredo, visa evitar a redução salarial, decorrente do fato de que os ex-servidores reintegrados, quando do enquadramento no Plano de Classificação de Cargos (PCC) , na época de transformação de regime Celetista para Estatutário, foram enquadrados em tabela de remuneração, cujo citado plano era inferior ao pago anteriormente aos ex-servidores. Assim, incluiu-se na folha de pagamento a rubrica Vantagem Nominalmente Identificada a que se refere o art. 9º da Lei 8.460/1992, visando evitar redução salarial (peça 37, p. 2-3) .
74.	No tocante ao ex-servidores Ezenilda Capiberibe de Queiroz, Francisco João dos Santos,  Francisco Rodrigues Coelho Junior, Gerson Silva, Henrique Vitorino, Ione Fernandes de Macedo, James Morse de Andrade e João Valério Ferreira de Souza, o órgão gestor discorreu sobre a implantação da Gratificação de Desempenho de Atividade Rodoviária (GDAR) e sua posterior conversão em VPNI do art. 29, da Lei 11.094, de 13 de janeiro de 2005.
75.	Registrou ainda que Ministério do Planejamento Desenvolvimento e Gestão (MPDG) por meio do Comunica 554726, informou sobre a absorção da VPNI na folha de fevereiro/2014, em razão de inconsistência na geração da folha de janeiro/2014, relativa ao não lançamento da absorção da Vantagem Pessoal Nominalmente Identificada (VPNI) de alguns aposentados e instituidores de pensão (peça 37, p. 2-5) . 
76.	Naquela oportunidade, por meio do citado Comunica, o mencionado Ministério informou que seria implantada rotina sistêmica que efetuaria a devida absorção da VPNI do artigo 29 a partir da folha de pagamento do mês de fevereiro/2014. Assim, o reajuste da gratificação e a redução da vantagem, foram aplicados pelo Ministério do Planejamento Orçamento e Gestão no mês de março de 2014, com efeitos financeiros retroativos a partir de janeiro de 2014. 
77.	Assim, a partir da competência de março de 2014 as rubricas "82334 VPNI ART. 29 Lei n 2 11.094/2005" e VANTAGEM INDIV.ART 9 Lei 8460/1992 foram integralmente absorvidas da folha de pagamento dos autores.
78.	No entanto, na condição de autores da Ação Coletiva 18381-85.2014.4.01.3400, foram beneficiados pela decisão judicial proferida nos autos, na qual foi concedida liminar determinando o restabelecimento da citada VPNI, nos valores que vinham sendo pagos, até ser feito o exame individual da situação de cada servidor substituído pela Associação. 
79.	Em consequência, a quantia que vinha sendo paga a título de VPNI dos autores foi reincorporada aos proventos do ex-servidores a partir da folha de pagamento do mês de agosto de 2014 sob a rubrica "10289 DECISAO JUDICIAL N TRAN JU".
80.	A Procuradoria Regional da União da 1ª Região encaminhou Parecer de Força Executória 824/2014-AGU/PRU1/COSEP para cumprimento da decisão proferida nos autos da Ação Coletiva 18381-85.2014.4.01.3400 que revogou parcialmente a decisão liminar anteriormente deferida em sede de agravo de instrumento.
81.	De acordo com o Parecer de Força Executória, revogou-se os efeitos no que toca ao restabelecimento do pagamento da VPNI nos valores que vinham sendo pagos, de forma que apenas permaneceu exequível a decisão relativamente à parte referente a abster-se de promover descontos das verbas pagas indevidamente, a título de reposição ao erário.
82.	No entanto, a ASDNER impetrou o Agravo de Instrumento 0059167-89.2014.4.01.0000 (1ª Turma) , requerendo também efeito suspensivo ao Recurso ajuizado por ela. Em decisão monocrática, o Relator do citado Agravo de Instrumento alterou a decisão inicial, destacando à causa efeitos suspensivos.
83.	Em função da ordem judicial, a Unidade Jurisdicionada providenciou a reinclusão das rubricas VPNI, art. 29 e VANTAGEM INDIV.ART 9, ambas sob a rubrica "10289 DECISAO JUDICIAL N TRAN JU", na folha de pagamento dos envolvidos, para a competência de janeiro de 2015, o qual permanece até a folha atual.
d.2) resposta às oitivas
d.2.1) Francisco João dos Santos, Gerson Silva e Ione Fernandes de Macedo
84.	O ofício de oitiva estabeleceu o prazo de 15 dias, a contar do recebimento da notificação, para que os interessados, se assim desejassem, pudessem manifestar-se quanto à irregularidade listada. Até a presente data, os ex-servidores Francisco João dos Santos, Gerson Silva e Ione Fernandes de Macedo, embora cientes da oitiva, não se manifestaram nos autos (peças 52, 54, 56, 61, 62, 69 e 77) .
85.	No ofício de oitiva alertou-se que a questão estava sendo objeto de exame neste Tribunal, o que poderia resultar no julgamento das referidas aposentadorias pela ilegalidade. Ressaltou-se também que a não apresentação da referida manifestação, no prazo fixado, não impedirá a apreciação da matéria pelo Tribunal e ensejará o prosseguimento normal do processo em destaque.
86.	Portanto, considerando-se o tempo decorrido desde o recebimento da comunicação por parte dos interessados, é de se presumir que eles decidiram não se manifestar nos autos. Dessa maneira, entende-se cabível a análise e apreciação da matéria constante nos presentes autos, considerando-se atendidos os princípios do contraditório e da ampla defesa.
d.2.2) Ezenilda Capiberibe de Queiroz, Francisco Rodrigues Coelho Júnior, Henrique Vitorino, João Valério Ferreira de Souza e Humberto Gomes de Figueiredo
87.	As alegações de defesa dos ex-servidores Ezenilda Capiberibe de Queiroz, Francisco Rodrigues Coelho Júnior, Henrique Vitorino, João Valério Ferreira de Souza e Humberto Gomes de Figueiredo possuem o mesmo teor. Em síntese, apresentaram os seguintes argumentos, no tocante ao recebimento da VPNI do artigo 29 da Lei 11.094/2005 (peças 68, 70, 71, 72 e 75) :
	a) impossibilidade de devolução de valores pretéritos, recebidos de boa-fé, por força de provimento jurisdicional no Mandado de Segurança 0018381-85.2014.4.01.3400, originário da 6ª Vara Federal da Seção Judiciária do Distrito Federal, impetrado pela Associação dos Servidores Federais em Transportes, entidade a qual estão vinculados os ex-servidores;
	b) afirmam ser legal o recebimento da VPNI do artigo 29 da Lei 11.094/2005. A vantagem se submete à atualização decorrente de revisão geral de remuneração dos servidores públicos federais (artigo 71 da MP 2.229-43/2001) . A VPNI do art. 29 da Lei 11.094/2005 claramente não se insere na hipótese do art. 103 do Decreto-Lei 200/1967. Alega que nem todas as VPNI’s se submetem ao artigo 103 do Decreto-lei 200/1967. O art. 103 do Decreto-Lei 200/1967 estabelece que a vantagem pessoal nele tratada "em nenhuma hipótese será aumentada", enquanto o artigo 29 da Lei 11.094/2005 estabelece a atualização decorrente da revisão geral da remuneração dos servidores públicos;
	c) informam que são beneficiários do Mandado de Segurança 0018381-85.2014.4.01.3400, originário da 6ª Vara Federal da Seção Judiciária do Distrito Federal, impetrado pela Associação dos Servidores Federais em Transportes. No mencionado MS foi concedida parcialmente a segurança determinando à autoridade coatora que não procedesse os descontos determinados pela Mensagem 554726, a título de reposição ao Erário, dos valores decorrentes de VPNI’s recebidas pelos filiados da Impetrante. Posteriormente, determinou-se o restabelecimento das VPNI’s em favor do filiados da ASDNER; e
	d) invocam o Princípio da Boa-fé e o da Irredutibilidade de Vencimentos, em razão do caráter alimentar dos proventos. 
88.	Foram anexados aos autos a sentença judicial 18381-85.2014.4.01.3400 e Agravo de Instrumento 0059167-89.2014 4 01 0000DF, no qual se determinou o restabelecimento do pagamento das VPNIs em favor dos filiados à ASDNER constantes da relação nominal apresentada pela agravante (peça 70, p. 6-10, peça 71, p. 6-10, peça 72, p. 6-10, e peça 75, p. 6-10) .
d.2.3) James Morse de Andrade 
89.	O Sr. James Morse de Andrade apresentou as seguintes alegações de defesa (peça 76) :
	a) informa que é associado da Associação dos Servidores Federais em Transporte (ASDNER) , e que o oficio de oitiva deveria ser encaminhado à ASDNER, pois as entidades associativas, quando expressamente autorizadas, têm legitimidade para representar seus filiados judicial ou extrajudicialmente, o que seria o seu caso; 
	b) cita o processo judicial 18381-85.2014.4.01.3400, que tratou do restabelecimento da vantagem do artigo 29 da Lei 11.094/2005, e se diz impossibilitado de prestar esclarecimentos sobre o mesmo que deverão ser indagados da ASDNER, que é sua procuradora; e
	c) anexou aos autos cópia do contracheque de agosto/2018, com a rubrica decisão judicial não transitada em julgado no valor de R$ 364,12.
d.2.4) Jorge Alcides Cruz
90.	As alegações de defesa do Sr. Jorge Alcides Cruz, no tocante à VPNI do artigo 9º da Lei 8.460/1992, foram as seguintes (peça 74) :
	a) faz menção à Mensagem 554726, do Ministério do Planejamento, Orçamento e Gestão (MPOG) , que determinou a absorção da rubrica. O desconto refere-se à absorção da VPNI não efetuada na folha de janeiro de 2014 (artigo 103 do Decreto-lei 200/67 e artigo 46 da Lei 8.112/1990) . Alega equívocos da motivação do ato em que se traduz a Mensagem 554726, quanto ao Decreto-lei 200/1967, que não se aplicaria ao caso. A mensagem cita como base legal o Decreto-lei 200/1967 e artigo 46 da Lei 8.112/1990. O interessado entende que o Decreto-lei 200/1967 seria norma de vigência temporária e não poderia mais ser aplicado. Alega que, mesmo que fosse válido, o Decreto-Lei 200/1967 não se aplicaria à sua situação, pois antes de ser enquadrado no PCC, não pertencia a nenhum plano de classificação e remuneração, percebia seu "vencimento básico" sob a rubrica "Decisão Judicial Transitada em Julgado", de maneira que não poderia ser dito que estivesse percebendo vencimento superior ao fixado para o cargo em plano de classificação. Alega ainda que a Vantagem Individual Nominalmente Identificada que recebe foi concedida com base no artigo 9º da Lei 4.860/1992 e não com base no citado decreto-lei;
	b) invoca os Princípios da Segurança Jurídica e da Boa-fé;
	c) considera que não é cabível a aplicação do artigo 46 da Lei 8.112/1990, pois o desconto efetuado pela Administração federal na vantagem pessoal recebida tem caráter continuado e o mencionado artigo, no seu §2º, fala em reposição em parcela única, o que demonstra a sua inaplicabilidade ao caso. Ademais, o artigo 46 da Lei 8.112/1990 teria de ser interpretado e aplicado a luz da Lei 9.784/1999, notadamente dos seus artigos 26 e 50, de sorte que não basta a simples comunicação prévia ao administrando, feita em anotação de rodapé no contracheque. Cita a Súmula STF 63;
	d) tece considerações, argumentando que o artigo 9º da Lei 8.460/1992 não tem regra explícita de reajuste para a Vantagem Individual Nominalmente Identificada (VINI) ;
	e) por fim, requer a manutenção do recebimento da vantagem do artigo 9º da Lei 8.460/1992.
d.3) Vantagem do artigo 9º da Lei 8.460/1992
91.	O ato de aposentadoria dos Srs. Humberto Gomes de Figueiredo, Jerson Pereira Lima e Jorge Alcides Cruz, além da transposição indevida de regimes, registra o pagamento da vantagem individual nominalmente identificada prevista no art. 9º da Lei 8.460/1992. 
92.	Tal dispositivo legal estabelecia que, caso os valores dos vencimentos decorrentes dos enquadramentos dos servidores não absorvessem integralmente suas vantagens a que se referia o art. 4°, a diferença seria paga a título de vantagem individual nominalmente identificada. 
93.	Segundo informações prestadas pelo órgão gestor, a parcela foi instituída para evitar o decesso remuneratório, por ocasião do enquadramento dos servidores no Plano de Classificação de Cargos (PCC) , o que ocorreu após a transformação do regime celetista para o estatutário. Tal enquadramento, com a implantação da vantagem pessoal seguiu as diretrizes do Decreto-lei 2.280/1985.
94.       O Decreto-lei 2.280/1985 estabelecia o seguinte:
Art 1º - São criados, mediante transformação e sem aumento de despesa, empregos no Plano de Classificação de Cargos, instituído pela Lei nº 5.645, de 10 de dezembro de 1970, necessários à classificação dos atuais servidores contratados pelos órgãos da Administração Federal direta ou autarquias federais, para desempenho de atividades de caráter permanente e retribuídos com recursos de pessoal.
 (...) 
Art 5º - Na hipótese de os servidores de que trata este Decreto-lei estarem percebendo remuneração superior à resultante da classificação, observado o disposto no parágrafo único do artigo 3º, ser-lhes-ão asseguradas diferenças individuais, como vantagem pessoal nominalmente identificável, em que incidirão os reajustamentos gerais de vencimentos e salários.     (Vide Decreto-lei nº 2.310, de 1986) 
1º - As gratificações e demais vantagens a que os servidores venham a fazer jus em decorrência da classificação serão calculadas nos termos da legislação pertinente.
2º - As diferenças individuais de que trata este artigo serão reduzidas sempre que os servidores, por qualquer motivo, mudarem de referência ou de categoria funcional. 
 (grifo nosso) 
95.	Os servidores antes do enquadramento no PCC foram reintegrados como celetistas à Administração Pública, recebendo a remuneração na forma de rubrica “decisão judicial transitada em julgado”, cujo cálculo era relativo à estrutura remuneratória vinculada ao regime celetista. Com a transposição de regimes de CLT para RJU, foram enquadrados no PCC, sendo criada a vantagem pessoal apenas para evitar o decesso remuneratório. 
96.	O Decreto-lei 100/1967 dispõe sobre a organização da Administração Federal e em seu artigo 103 dispõe:
Art. 103. Todo servidor que estiver percebendo vencimento, salário ou provento superior ao fixado para o cargo nos planos de classificação e remuneração, terá a diferença caracterizada como vantagem pessoal, nominalmente identificável, a qual em nenhuma hipótese será aumentada, sendo absorvida progressivamente pelos aumentos que vierem a ser realizados no vencimento, salário ou provento fixado para o cargo nos mencionados planos.  (grifo nosso) 
97.	O Decreto-lei 100/1967 teve dispositivos alterados e/ou revogados pelo Decreto-lei 900/1969 e pelas Leis 7.596/1987 e 10.683/2003. No entanto, não ocorreram alterações no artigo 103 do Decreto-lei 100/1967, no qual o MPOG baseou-se para efetuar a absorção da rubrica.
98.	Observa-se que a VINI é parcela sujeita à variação decorrente da majoração remuneratória do servidor, sendo absorvida parcialmente a cada aumento remuneratório, servindo tão somente para evitar redução remuneratória decorrente da supressão de uma parcela percebida anteriormente pelo servidor. A vantagem individual nominalmente identificada tem natureza transitória, devendo a rubrica ser revista em face da implantação de novas estruturas remuneratórias que beneficiaram a carreira dos servidores, tais como as decorrentes das reestruturações promovidas pelas Leis 11.357/2006, 11.784/2008, 11.907/2009, 12.269/2010 e 12.778/2012 na mesma linha do entendimento já consagrado por esta Corte de Contas, por ocasião da prolação do Acórdão 2161/2005-TCU-Plenário, Ministro-Relator . Assim, não merece prosperar as alegações do servidor quanto a não absorção do valor da rubrica vantagem individual nominalmente identificada.
99.	Quanto ao pagamento da vantagem individual nominalmente identificada prevista no art. 9º da Lei 8.460/1992, verifica-se, no contracheque de novembro de 2018, do Sr. Jorge Alcides Cruz, que a rubrica foi excluída (peças 95 e 96) .
100.	No contracheque da Sra. Júlia Andrade Fortes Lima, pensionista do instituidor Jerson Pereira Lima, não consta na base de cálculo a mencionada vantagem (peça 94) . 
101.	No contracheque do Sr. Humberto Gomes de Figueiredo, a vantagem do artigo 9º da Lei 8.460/1992 também foi excluída (peça 78, p. 4) . A rubrica decisão judicial não transitada em julgada presente no contracheque refere-se à VPNI do artigo 29 da Lei 11.094/2005, que está ilegal. 
102.	Ressalta-se, que embora tenha sido sanada a irregularidade, no tocante ao artigo 9º da Lei 8.460/1992, os atos dos ex-servidores Humberto Gomes de Figueiredo, Jerson Pereira Lima e Jorge Alcides Cruz, estão ilegais, em razão da transposição indevida de regime celetista para estatutário.
d.4) vantagem do artigo 29 da Lei 11.094/2005
103.	Consta no contracheque dos ex-servidores Ezenilda Capiberibe de Queiroz, Francisco João dos Santos, Francisco Rodrigues Coelho Junior, Gerson Silva, Henrique Vitorino, Ione Fernandes de Macedo, James Morse de Andrade, Humberto Gomes de Figueiredo e João Valério Ferreira de Souza rubrica referente à decisão judicial não transitada em julgada relativa à VPNI do artigo 29 da Lei 11.094/2005 (peça 78) . O artigo 29 da Lei 11.094/2005 estabeleceu o seguinte:

Art. 29. Fica transformado em vantagem pessoal nominalmente identificada o valor devido em função das disposições do art. 71 da Medida Provisória no 2.229-43, de 6 de setembro de 2001, sujeito exclusivamente à atualização decorrente de revisão geral de remuneração dos servidores públicos federais.
Art. 71 da MP 2.229-43/2001:
Art. 71.  Os arts. 1o e 2o do Decreto-Lei no 2.194, de 26 de dezembro de 1984, alcançam em seus efeitos os servidores do Departamento Nacional de Estradas de Rodagem - DNER, ativos e inativos, e os pensionistas que já estejam percebendo a vantagem deles decorrente. 
Art. 1º e 2º do Decreto-lei 2.194/1984:    
Art 1º - A gratificação a que fazem jus os servidores integrantes das categorias funcionais de nível superior e médio do Departamento Nacional de Estradas de Rodagem, prevista na sua Tabela Especial de Remuneração, fica transformada em Gratificação pelo Desempenho de Atividades Rodoviárias.
Art 2º - A Gratificação pelo Desempenho de Atividades Rodoviárias corresponderá aos percentuais de 40% (quarenta por cento) a 100% (cem por cento) incidentes sobre o vencimento ou salário, não podendo ser considerada para efeito de cálculo de qualquer vantagem ou indenização.  
104.	Verifica-se que a rubrica judicial se referia a pagamento de Gratificação de Desempenho de Atividades Rodoviárias. Tal parcela foi transformada em VPNI, sem considerar, para fins de absorção, as novas estruturas remuneratórias implantadas após o provimento jurisdicional, uma vez que ela não se incorpora aos proventos de aposentadoria nem à remuneração do servidor.
105.	Acerca da questão, a jurisprudência do Superior Tribunal de Justiça (STJ) orienta no sentido de que a absorção da VPNI pelos acréscimos remuneratórios decorrentes da progressão na carreira não importa redução nominal de vencimentos, não havendo, portanto, ofensa ao princípio da irredutibilidade de vencimentos, sendo desnecessária a prévia abertura de processo administrativo para proceder à absorção da VPNI nos moldes da Lei (AgRg no REsp 1253695/RS, Rel. Ministro OG Fernandes, 2ª Turma e AgRg no REsp 1367494/RS Rel. Ministro Herman Benjamin, 2ª Turma) . Assim, inexiste direito adquirido do servidor estatutário a determinado regime legal de composição dos vencimentos ou à intocabilidade do percentual constitutivo de parcelas isoladas. 
106.	Em consulta ao sistema Siape, verifica-se que tal rubrica já deveria ter tido o seu valor totalmente absorvido, em face das novas estruturas remuneratórias implantadas, estando, portanto, irregular o seu pagamento. Registra-se que os servidores antes de 2014 já haviam tido reestruturação remuneratória sem que que houvesse absorção nas parcelas das vantagens individuais nominalmente identificadas.
107.	No entanto, conforme informado pelo Ministério dos Transportes e pelos interessados em suas alegações de defesa, inconformados com a absorção das rubricas relativas às vantagens individuais, os interessados, representados pela ASDNER, impetraram Mandado de Segurança Coletivo 0018381-85.2014.4.01.3400.
108.	A ação judicial impetrada pela Associação dos Servidores Federais em Transportes (ASDNER) contra ato do Secretário de Gestão Pública do MPOG, visou suspender a aplicação da Mensagem 554726, que determinou a absorção das VPNI’s da remuneração dos substituídos, restabelecer o pagamento das VPNI’s absorvidas até a decisão final da ação, bem como impedir os descontos determinados na mensagem a título de reposição ao erário. O pedido liminar foi deferido parcialmente.
109.	Na sentença, a Juíza Federal, ressaltou que a jurisprudência do TRF 1ª Região é no sentido de inexistência de direito adquirido do servidor estatutário a determinado regime legal de composição dos vencimentos ou à intocabilidade do percentual constitutivo de parcelas isoladas (peça 97) . 
110.	Quanto à reposição ao erário, como os valores decorrentes da VPNI’s decorrem de má aplicação da lei e de erro da administração, não é cabível a devolução, haja vista a boa-fé dos filiados da impetrante e o caráter alimentar da verba. 
111.	Assim, em 3/9/2014, a Juíza Federal, ratificou o deferimento parcial do pedido liminar, para conceder parcialmente a segurança, determinando-se à autoridade coatora que não procedesse os descontos determinados na Mensagem 554726, a título de reposição ao erário, dos valores decorrentes das VPNI’s (peça 97) .
112.	No entanto, existe decisão, em sede de Agravo de Instrumento 0019465-39.2014.4.01.0000, na qual a desembargadora federal deu provimento ao agravo, determinando a suspensão do ato coator na Mensagem 554726/MPOG e o restabelecimento da VPNI, nos valores que vinham sendo pagos, até que seja feito o exame individual da situação de cada servidor, com direito ao devido processamento legal (peça 98) . 
113.	Em face da independência das instâncias, este Tribunal de Contas da União não se vincula às deliberações judiciais eventualmente existentes, podendo decidir a questão posta a sua análise com base nos documentos acostados aos autos e a sua jurisprudência. Assim, considerando a jurisprudência desta Corte de Contas a rubrica referente à decisão judicial está ilegal, uma vez que o seu valor não está corretamente absorvido, em que pese os aumentos remuneratórios que os ex-servidores tiveram em seus proventos. 
114.	No entanto, considerando a liminar deferida no âmbito do Mandado de Segurança Coletivo 0018381-85.2014.4.01.3400 34.341, entende-se que o órgão gestor teve de restabelecer o pagamento da rubrica judicial referente às VPNI’s, cujo valor já havia acertado, estando impossibilitado no momento de efetuar a correção do valor da rubrica. 
115.	Ressalta-se que cabe determinação à AGU, com o auxílio da Conjur/TCU, para o acompanhamento da ação judicial relativa ao Mandado de Segurança 0018381-85.2014.401.3400. 
d.5) Princípio da Segurança Jurídica, da Legalidade, do direito adquirido e da Irredutibilidade Salarial
116. 	O Princípio da Segurança Jurídica é vetor importante do Direito, que impõe ao magistrado a ponderação de sua incidência no caso concreto, mas sempre em face de outros princípios estruturantes da Administração Pública, como o princípio da legalidade, expresso na Constituição Federal, a partir do qual se estrutura todo o direito público e administrativo. 
117 	A apreciação de atos de concessão de aposentadoria pela ilegalidade não infringe o princípio da segurança jurídica. Os atos de aposentadoria em exame não podem ser considerados como ato jurídico perfeito, uma vez que os interessados não tinham direito à aposentadoria estatutária, estando ilegal a transposição do regime celetista para o estatutário, bem como já deveriam ter tido o valor da VPNI do artigo 29 da Lei 11.094/2005 devidamente absorvido. 
118. 	A jurisprudência da Suprema Corte é no sentido de deferir aos atos de aposentadoria e pensão a classificação de ato complexo, motivo pelo qual somente quando recebe o registro pela Corte de Contas passa a estar plenamente formado (perfeito) , válido (aferição da legalidade com reflexo de definitividade perante a Administração, que não mais pode anulá-lo unilateralmente) e eficaz (plenamente oponível a terceiros, deixando de apresentar executoriedade provisória) . 
119.	Assim, pode-se, então, concluir, que não há que se falar em direito adquirido antes que o ato complexo esteja definitivamente registrado por este Tribunal, muito menos quando a concessão traz em seu bojo vício insanável, por não haver lei que a suporte. 
120.	 Ressalta-se ainda que a violação ao princípio da irredutibilidade salarial também deve ser afastada, nos termos da jurisprudência do STF, que se fixou no sentido de que não há óbice à redução de proventos caso alguma parcela/vantagem esteja sendo paga ao arrepio da lei, conforme o MS 25.552, de relatoria da Exma. Ministra Cármen Lúcia, in verbis:
EMENTA: MANDADO DE SEGURANÇA. ATO DO TRIBUNAL DE CONTAS DA UNIÃO. APOSENTADORIA DE MAGISTRADO (...) DECADÊNCIA ADMINISTRATIVA E OFENSA AO PRINCÍPIO DA IRREDUTIBILIDADE DE SALÁRIOS NÃO CONFIGURADAS.
 (...) 
3. O Supremo Tribunal Federal pacificou entendimento de que, sendo a aposentadoria ato complexo, que só se aperfeiçoa com o registro no Tribunal de Contas da União, o prazo decadencial da Lei nº 9.784/1999 tem início a partir de sua publicação. Aposentadoria do impetrante não registrada: inocorrência da decadência administrativa.
4. A redução de proventos de aposentadoria, quando concedida em desacordo com a lei, não ofende o princípio da irredutibilidade de vencimentos. Precedentes. (grifo nosso) 
121.	Desta forma, entende-se que não se pode garantir o registro de uma aposentadoria considerada ilegal pelo TCU invocando apenas princípios tais como o da segurança jurídica e razoabilidade, os quais deverão ser sopesados também com o princípio da legalidade.
d.6) Princípio da Boa-fé 
122.	Não se vislumbra a má-fé por parte dos interessados deste processo. Os servidores Humberto Gomes de Figueiredo, Jerson Pereira Lima e Jorge Alcides Cruz foram anistiados com base na Lei 8.878/1994 e reintegrados ao Ministério dos Transportes. O órgão gestor efetuou a transposição ilegal do regime celetista para estatutário, bem como, no tocante aos ex-servidores Ezenilda Capiberibe de Queiroz, Francisco João dos Santos,  Francisco Rodrigues Coelho Junior, Gerson Silva, Henrique Vitorino, Ione Fernandes de Macedo, James Morse de Andrade, Humberto Gomes de Figueiredo e João Valério Ferreira de Souza  é o responsável pelo cálculo do valor das rubricas relativas a vantagens individuais nominalmente identificadas, não havendo nos autos elementos que indiquem a má-fé por parte dos interessados, quanto às ilegalidades listadas.
CONCLUSÃO
123.	Os atos de aposentadoria de Francisco Rodrigues da Silva, Hermes das Neves, Ismael Gomes, João Penha Alves, Joaquim Almeida Santiago e Joaquim Pereira de Sousa encontram-se prejudicados por perda de objeto, em razão do falecimento dos inativos. 
124.	Em razão do exposto e tendo em vista as análises realizadas nos atos de concessão de aposentadoria de Francisca Coelho de Souza e Francisca das Chagas Santos Castro, esta Unidade Técnica considera que os atos em tela podem receber a chancela de legalidade e o registro por esta Egrégia Corte. 
125. 	O ex-servidores Humberto Gomes de Figueiredo, Jerson Pereira Lima e Jorge Alcides Cruz, servidores da EBTU e Portobrás, anistiados com base na Lei 8.878/1994, foram transpostos indevidamente do regime celetista para o estatutário, o que está em desacordo com a jurisprudência desta Corte de Contas (Acórdão 9376/2017-TCU-Segunda Câmara, Ministro-Relator Aroldo Cedraz, 127/2018-TCU-Plenário, Ministro-Relator Bruno Dantas, 13.721/2018-TCU-1ª Câmara, Ministro-Relator Benjamin Zymler, 10961/2018-TCU-1ª Câmara, Ministro-Relator Bruno Dantas e 10.962/2018-TCU-1ª Câmara, Ministro-Relator Bruno Dantas) . Desta forma, os atos de aposentadoria de Humberto Gomes de Figueiredo, Jerson Pereira Lima e Jorge Alcides da Cruz deverão ser apreciados pela ilegalidade.  
126.	Os atos de aposentadoria da ex-servidora Ezenilda Capiberibe de Queiroz, Francisco João dos Santos,  Francisco Rodrigues Coelho Junior, Gerson Silva, Henrique Vitorino, Ione Fernandes de Macedo, James Morse de Andrade, Humberto Gomes de Figueiredo e João Valério Ferreira de Souza estão ilegais, em razão da incorporação de rubrica de decisão judicial, referente à VPNI’s do artigo 29 da Lei 11.094/2005, sem a devida absorção, em que pese as novas estruturas remuneratórias implantadas na carreira dos ex-servidores. No entanto, considerando a liminar deferida no âmbito do Mandado de Segurança Coletivo 0018381-85.2014.4.01.3400 34.341, entende-se que o órgão gestor teve de restabelecer o pagamento da rubrica, que já havia sido acertado, estando impossibilitado no momento de efetuar a correção do valor da mesma. 
PROPOSTA DE ENCAMINHAMENTO
127.	 De conformidade com o preceituado no artigo 71, inciso III, da Constituição Federal de 1988; c/c os arts. 1º, inciso V, e 39, incisos I e II, da Lei 8.443/1992, c/c os artigos 1º, inciso VIII, 260, §§ 1º e 2º, do Regimento Interno/TCU, e tomando por base as verificações feitas pela unidade técnica, na forma prevista no artigo 260, caput, do Regimento Interno/TCU, propõem-se as seguintes medidas: 
	a) considerar prejudicado por perda de objeto o exame do mérito dos atos de concessão de aposentadoria de Francisco Rodrigues da Silva (CPF XXX.046.083-XX) , Hermes das Neves (CPF XXX.152.137-XX) , Ismael Gomes (CPF XXX.148.027-XX) , João Penha Alves (CPF XXX.682.432-XX) , Joaquim Almeida Santiago (CPF XXX.119.313-XX) e Joaquim Pereira de Sousa (CPF XXX.641.421-XX) , em razão de falecimento;
	b) considerar legais e conceder o registro dos atos de aposentadoria de Francisca Coelho de Souza (CPF XXX.422.225-XX) e Francisca das Chagas Santos Castro (CPF: XXX.101.073-XX) ;
	c) considerar ilegais e negar o registro dos atos de concessão de aposentadoria de Ezenilda Capiberibe de Queiroz (CPF XXX.021.652-XX) , Francisco João dos Santos (CPF XXX.458.864-XX) , Francisco Rodrigues Coelho Junior (CPF XXX.387.077-XX) , Gerson Silva (CPF XXX.223.527-XX) , Henrique Vitorino (CPF XXX.251.022-XX) , Humberto Gomes de Figueiredo (CPF XXX.152.062-XX) , Ione Fernandes de Macedo (CPF XXX.157.828-XX) , James Morse de Andrade (CPF XXX.191.242-XX) , Jerson Pereira Lima (CPF XXX.078.743-XX) , João Valério Ferreira de Souza (CPF: XXX.034.402-XX) e Jorge Alcides Cruz (CPF XXX.091.790-XX) ;
	d) dispensar a devolução dos valores indevidamente recebidos até a data da ciência pelo órgão de origem do acórdão que vier a ser proferido, com base no Enunciado 106 da Súmula da Jurisprudência do TCU; 
	e) determinar ao Ministério dos Transportes, Portos e Aviação Civil que: 
e.1) notifique aos ex-servidores Humberto Gomes de Figueiredo e Jorge Alcides Cruz, no prazo de 15 (quinze) dias, acerca desta decisão e informe aos interessados que eles poderão retornar à atividade no prazo de 30 (trinta) dias a contar da notificação e não havendo retorno à atividade, cesse os pagamentos decorrentes dos atos impugnados transcorridos 120 (cento e vinte) dias após a notificação dos interessados;
	e.2) no prazo de 15 (quinze) dias, notifique a Sra. Júlia Andrade Fontes Lima (CPF XXX.586.013-XX) , pensionista do ex-servidor Jerson Pereira Lima, acerca desta decisão;
	e.3) no tocante à pensão civil recebida pela Sra. Júlia Andrade Fontes Lima, cesse os pagamentos decorrentes do ato impugnado transcorridos 120 (cento e vinte) dias após a notificação da interessada;
e.4) no tocante aos Srs. Humberto Gomes de Figueiredo, Jorge Alcides Cruz e Júlia Andrade Fontes Lima, pensionista do ex-servidor Jerson Pereira Lima, conclua a análise e delibere acerca de eventuais impugnações e/ou pleitos administrativos formulados pelos ex-servidores, com vistas à regularização de seus enquadramentos funcionais com estrita observância dos prazos estipulados na Lei 9.784/1999, observado o limite máximo de 90 (noventa) dias a contar da autuação dos respectivos processos;
e.5) alerte aos interessados de que o efeito suspensivo, proveniente da interposição de eventuais recursos junto ao TCU, não os exime da devolução dos valores percebidos indevidamente, caso os recursos não sejam providos; e
	e.6) informe o teor do acórdão que vier a ser prolatado, encaminhando ao TCU, no prazo de trinta dias, comprovante da data de ciência pelos interessados, nos termos do art. 4º, § 3º, da Resolução 170/2004-TCU.
	f) determinar à Secretaria de Fiscalização de Pessoal que:
	f.1) no tocante aos atos de Ezenilda Capiberibe de Queiroz, Francisco João dos Santos,  Francisco Rodrigues Coelho Junior, Gerson Silva, Henrique Vitorino, Ione Fernandes de Macedo, James Morse de Andrade e João Valério Ferreira de Souza, nos termos da Questão de Ordem aprovada pelo Plenário do TCU em 8/6/2011, conforme disposto na Ata 22/2011-TCU-Plenário, encaminhe ao Departamento de Assuntos Extrajudiciais da AGU, bem como à Conjur/TCU, as informações necessárias ao acompanhamento do Mandado de Segurança, 0018381-85.2014.401.3400, relativo à correção do valor da VPNI do artigo 29 da Lei 11.094/2005, o qual tramita no Tribunal Regional Federal da 1ª Região.” 
	É o relatório.

não há

Procurador Júlio Marcelo de Oliveira.

PESSOAL. APOSENTADORIAS. IRREGULARIDADES NA TRANSPOSIÇÃO DO REGIME CELETISTA PARA O ESTATUTÁRIO DE ANISTIADOS. IRREGULARIDADES NO PAGAMENTO DE VPNI JÁ INCORPORADA PELAS REESTRUTURAÇÕES POSTERIORES NA CARREIRA. DECISÃO JUDICIAL QUE ASSEGURA O PAGAMENTO DA VPNI NOS PROVENTOS DE APOSENTADORIA DE ALGUNS SERVIDORES. ILEGALIDADE DOS ATOS QUE CONTÊM PAGAMENTOS ILEGAIS DE VPNI, COM A RESPECTIVA NEGATIVA DE REGISTRO. LEGALIDADE DE DOIS ATOS. PERDA DE OBJETO DE SEIS ATOS, POR FALECIMENTO DOS INTERESSADOS. DESTAQUE DE TRÊS ATOS, PARA FINS DE CONSTITUIÇÃO DE PROCESSO APARTADO. NECESSIDADE DE SOBRESTAMENTO DO PROCESSO APARTADO, ATÉ QUE SE ULTIMEM DECISÕES QUE TRATAM DA TRANSPOSIÇÃO DE REGIME CELETISTA PARA O ESTATUTÁRIO, TANTO NO ÂMBITO DO TCU QUANTO NO DO STF. DETERMINAÇÃO PARA A UNIDADE JURISDICIONADA. DETERMINAÇÕES PARA A SEFIP. MONITORAMENTO. CIÊNCIA AOS INTERESSADOS.

APOSENTADORIA (APOS)

Secretaria de Fiscalização de Pessoal (SEFIP).

Em exame atos de concessão de aposentadoria de ex-servidores do Ministério dos Transportes, Portos e Aviação Civil. São eles: Ezenilda Capiberibe de Queiroz, Francisca Coelho de Souza, Francisca das Chagas Santos Castro, Francisco João dos Santos, Francisco Rodrigues Coelho Junior, Francisco Rodrigues da Silva, Gerson Silva, Henrique Vitorino, Hermes das Neves, Humberto Gomes de Figueiredo, Ione Fernandes de Macedo, Ismael Gomes, James Morse de Andrade, Jerson Pereira Lima, João Penha Alves, João Valério Ferreira de Souza, Joaquim Almeida Santiago, Joaquim Pereira de Sousa e Jorge Alcides Cruz.
2.	Os atos foram enviados à apreciação do Tribunal de Contas da União, para fins de registro, de acordo com o art. 71, inciso III, da CF/88. Foram, ademais, submetidos a críticas preliminares automatizadas, com base em parâmetros predefinidos, e ao exame técnico especializado. 
3.	Importa registrar que, em instrução inicial do feito, a Sefip se posicionou pela legalidade das aposentadorias (peça 22) . Ao examinar os atos, o entendimento do Controle Interno foi no mesmo sentido (peças 2 a 21) . O MP/TCU, de seu lado, ao levar em consideração as reestruturações ocorridas nas carreiras dos servidores, entendeu ser necessária a realização de diligência ao Órgão de origem, para fins de esclarecimento dos pagamentos a seguir elencados (peça 23) . O então Relator do feito, Ministro José Múcio Monteiro, concordou com a proposta advinda do MP/TCU (peça 24) . 
- vantagem nominalmente identificada a que se refere o art. 9° da Lei 8.460/1992 aos srs. Jorge Alcides Cruz, João Leite de Oliveira, Jerson Pereira Lima e Humberto Gomes de Figueiredo;
- vantagem nominalmente identificada prevista no art. 29 da Lei 11.094/2005 aos ex-servidores Ione Fernandes de Macedo, Ezenilda Capiberibe de Queiroz, Francisco João dos Santos, Francisco Rodrigues Coelho Júnior, Francisco Rodrigues da Silva, Gerson Silva, Henrique Vitorino, Hermes das Neves, Ismael Gomes, James Morse de Andrade, João Valério Ferreira de Souza e Joaquim Almeida Santiago. 
4.	Foram realizadas as diligências cabíveis (Ofícios 13155/2015-TCU/SEFIP - peça 30, 1402/2017-TCU/SEFIP - peça 35) e as oitivas dos senhores Jerson Pereira Lima (peça 43 e 45) , Jorge Alcides Cruz (peças 44 e 48) , Humberto Gomes de Figueiredo (peça 46 e 47) . Também foram ouvidos: Ezenilda Capiberibe de Queiroz (peça 57) , Francisco João dos Santos  (peças 56 e 69) , Francisco Rodrigues Coelho Junior (peça 55) , Gerson Silva (peça 54) , Henrique Vitorino (peça 53) , Humberto Gomes de Figueiredo (peça 58) , Ione Fernandes de Macedo (peça 52) , James Morse de Andrade (peça 51) , João Valério Ferreira de Souza (peça 50) e Jorge Alcides Cruz (peça 59) , para que se manifestassem sobre recebimento de rubrica judicial, referente à vantagem pessoal nominalmente identificada (VPNI) do artigo 29 da Lei 11.094/2005 e/ou do artigo 9º da Lei 8.460/1992, sem que fossem consideradas, para fins de absorção, as novas estruturas remuneratórias implantadas após os respectivos provimentos jurisdicionais. 
5.	Após a promoção das diligências e oitivas, a situação dos atos ora analisados foi assim resumida pela Unidade Técnica (peça 100) :
 
	Nome do inativo
	Irregularidades detectadas
	Proposta de Mérito

	Ezenilda Capiberibe de Queiroz (CPF 017.021.652-72) 
	-VPNI art. 29 da Lei 11.094/2005, sem a devida absorção
	Ilegalidade

	Francisca Coelho de Souza (CPF 262.422.225-15) 
	---
	Legalidade

	Francisca das Chagas Santos Castro (CPF 130.101.073-15) 
	----
	Legalidade

	Francisco João dos Santos (CPF 029.458.864-72) 
	- VPNI art. 29 da Lei 11.094/2005, sem a devida absorção
	Ilegalidade

	Francisco Rodrigues Coelho Júnior (CPF 445.387.077-91) 
	- VPNI art. 29 da Lei 11.094/2005, sem a devida absorção
	Ilegalidade

	Francisco Rodrigues da Silva (CPF 050.046.083-34) 
	- VPNI art. 29 da Lei 11.094/2005, sem a devida absorção
	Prejudicado por perda de objeto (óbito em 10/1/2014) 

	Gerson Silva (CPF 095.223.527-72) 
	- VPNI art. 29 da Lei 11.094/2005, sem a devida absorção
	Ilegalidade

	Henrique Vitorino (CPF 021.251.022-34) 
	- VPNI art. 29 da Lei 11.094/2005, sem a devida absorção
	Ilegalidade

	Hermes das Neves (CPF 125.152.137-15) 
	- VPNI art. 29 da Lei 11.094/2005, sem a devida absorção
	Prejudicado por perda de objeto (óbito em 8/8/2005) 

	Humberto Gomes de Figueiredo (CPF 035.152.062-72) 
	- VPNI art. 29 da Lei 11.094/2005, sem a devida absorção; 
 - VINI art. 9º da Lei 8.460/1922, sem a devida absorção e
- transposição indevida de regime celetista para estatutário
	Ilegalidade

	Ione Fernandes de Macedo (CPF 815.157.828-91) 
	- VPNI art. 29 da Lei 11.094/2005, sem a devida absorção
	Ilegalidade

	Ismael Gomes (CPF 284.148.027-53) 
	- VPNI art. 29 da Lei 11.094/2005, sem a devida absorção
	Prejudicado por perda de objeto (óbito em 4/5/2000) 

	James Morse de Andrade (CPF 020.191.242-20) 
	- VPNI art. 29 da Lei 11.094/2005, sem a devida absorção
	Ilegalidade

	Jerson Pereira Lima (CPF 067.078.743-49) 
 (óbito em 8/5/2015) 
	- VINI art. 9º da Lei 8.460/1922, sem a devida absorção; e
- transposição indevida de regime celetista para estatutário
	Ilegalidade
 (pensionista) 

	João Penha Alves (CPF 021.682.432-04) 
	---
	Prejudicado por perda de objeto (óbito em 30/11/2010) 

	João Valério Ferreira de Souza (CPF 027.034.402-00) 
	- VPNI art. 29 da Lei 11.094/2005, sem a devida absorção
	Ilegalidade

	Joaquim Almeida Santiago (CPF 041.119.313-91) 
	- VPNI art. 29 da Lei 11.094/2005, sem a devida absorção
	Prejudicado por perda de objeto (óbito em 9/5/2006) 

	Joaquim Pereira de Sousa (CPF 099.641.421-53) 
	---
	Prejudicado por perda de objeto (óbito em 1/12/2010) 

	Jorge Alcides Cruz (CPF 199.091.790-91) 
	- VPNI art. 9º da Lei 8.460/1922, sem a devida absorção; e
- transposição indevida de regime celetista para estatutário
	Ilegalidade

I
6.	Ao realizar consulta ao sistema Sisobi (Sistema Informatizado de Controle de Óbitos) , a Sefip verificou que os ex-sevidores Francisco Rodrigues da Silva, Hermes das Neves, Ismael Gomes, João Penha Alves, Joaquim Almeida Santiago e Joaquim Pereira de Sousa faleceram, respectivamente, em 10/1/2014, 8/8/2005, 4/5/2000, 30/11/2010, 9/5/2006 e 1/12/2010 (peças 79 a 85) . Nesses casos, cabe considerar os exames de mérito desses atos prejudicados, por perda de objeto, conforme o disposto no artigo 260, §5º do RI/TCU.
7.	Por outro lado, os atos de aposentadoria das senhoras Francisca Coelho de Souza e Francisca das Chagas Castro Santos, aposentadas com proventos integrais, com base no artigo 3º da Emenda Constitucional 47/2005, estão em condições de serem considerados regulares, com a concessão dos respectivos registros, pois não apresentaram quaisquer irregularidades, falhas ou inconsistências (peça 88) .
II
8.	Com relação à questão da transposição do regime celetista para o estatutário de ex-servidores anistiados, constatada nos atos de Humberto Gomes de Figueiredo, Jerson Pereira Lima e Jorge Alcides Cruz, o Ministério dos Transportes informou que, por meio de decisões judiciais transitadas em julgado [Mandados de Segurança 95.0011851-3/DF (Portobrás e EBTU) e 6.482/DF (Portobrás) ], os ex-servidores tiveram seus retornos garantidos ao Serviço Público Federal, com base na Lei de Anistia 8.878/1994 (peça 28, pp. 5-6) . 
9.	Assim, por meio das Portarias Ministério dos Transportes 160/2000 e 362/2001, foi autorizado o retorno dos ex-servidores ao quadro de pessoal do Órgão, os quais ficaram submetidos à Consolidação das Leis do Trabalho/CLT (peça 28, p. 5) . Doravante, em julho de 2002, passaram a ser submetidos ao Regime Jurídico Único/RJU (Lei 8.112/1990) , em observância à orientação do Órgão Central do Sistema de Pessoal Civil da Administração Pública Federal e nos termos da Orientação Normativa 01/2002-SRH/MP e do Parecer/CONJUR/MP/IC 130-2.6/2002 (peça 28, p. 6) .
10.	O órgão gestor informou, a título de esclarecimentos, que estava no aguardo de nova orientação normativa por parte do Ministério do Planejamento, Orçamento e Gestão (hoje Ministério da Economia) , a ser expedida em cumprimento ao Acórdão 303/2015-TCU-Plenário (Relator Ministro Vital do Rêgo) , para que fossem restabelecidos os respectivos processos administrativos de contraditório e ampla defesa em face dos aludidos servidores, com o propósito de retorná-los ao regime celetista.
11.	nesse contexto, o ex-servidor Humberto Gomes de Figueiredo, de seu lado, socorreu-se dos seguintes normativos e decisões judiciais para solicitar a manutenção da sua aposentadoria no regime estatutário (peça 47) : Orientação Normativa 01/2002/MPOG; MS 1010032-08.2016.4.01.3400/DF [4ª Vara Federal da Seção Judiciária do Distrito Federal, que faz menção ao MS 33.702 (STF) e MS 21595/DF (STJ) ].
12.	Como o servidor Jerson Pereira Lima faleceu em 8/5/2015 e deixou pensão civil para a viúva, Sra. Júlia Andrade Fortes Lima (CPF 066.586.013-72) (peças 86 e 87) , a oitiva foi a ela dirigida. As justificativas apresentadas encontram-se acostadas à peça 45. Nesse ponto, a Sefip ressaltou que tal como ocorreu no TC Processo 022.868/2010-0 (que também tratou da transposição de regime celetista para estatutário de servidores do Ministério dos Transportes, Portos e Aviação Civil) e para evitar possíveis discussões da questão no âmbito do Judiciário, vai optar por examinar o mérito da aposentadoria do Sr. Jerson Pereira Lima, apesar do seu falecimento, em razão do reflexo da irregularidade no ato pensional. 
13.	As alegações oportunizadas pelas oitivas, tanto da pensionista, Sra. Júlia Andrade Fortes Lima, quanto do ex-servidor, Sr. Jorge Alcides Cruz, possuem idêntico teor. Assim, podem ser resumidas da seguinte forma (peças 45 e 48) : 
a) que o Acórdão 303/2015-TCU-Plenário (Ministro-Relator Vital do Rêgo) desrespeitou o Regimento Interno do TCU e a Resolução TCU 259/2014, além de ter ido de encontro à decisão tomada na Ação Direta de Inconstitucionalidade 2.135-4 DF, julgada no STF em 2007, sendo incabível a imposição da transformação de Regime Jurídico Único para o Regime Celetista; 
b) que a mudança foi realizada com base na Orientação Normativa 1/2002, do Secretário de Recursos Humanos do Ministério do Planejamento, Orçamento e Gestão (DOU de 18/3/2002) e que o artigo 53 da Lei 9.784/1999 dispõe que a Administração só pode anular atos ilegais, o que não seria o caso; 
c) que há necessidade de que sejam respeitados os direitos adquiridos e que se operou a decadência administrativa (artigo 54 da Lei 9.784/1999) , não havendo má-fé na referida transposição. Defendem, pois, a necessidade de revisão do Acórdão 303/2015-TCU-Plenário, em vista do que restou decidido no julgamento do recurso extraordinário 594.296-MG, com repercussão geral reconhecida. 
14.	Em relação à alteração de regime celetista para estatutário de servidores reintegrados no serviço público federal, o TCU vem entendendo, com base na Lei de Anistia 8.878/1994,  que ela é irregular, pois não há respaldo legal para que os antigos empregos dos ex-servidores, regidos pela Consolidação das Leis do Trabalho, sejam convolados em cargos públicos, em inobservância aos princípios da legalidade e do concurso público (Acórdão 303/2015-TCU-Plenário, Ministro-Relator Vital do Rêgo; Acórdão 9376/2017-TCU-Segunda Câmara, Ministro-Relator Aroldo Cedraz; Acórdão 127/2018-TCU-Plenário, Ministro-Relator Bruno Dantas; Acórdão 3346/2015-TCU-Plenário, Ministro-Relator Vital do Rêgo; Acórdão 1338/2016-TCU-Plenário, Ministro Relator Bruno Dantas) .
15.	O entendimento do STF contido no RMS 30548/DF (Relator Ministro Marco Aurélio) , abaixo transcrito, é no mesmo sentido, qual seja: o reingresso nos quadros da antiga ocupação, oportunizado pela Lei de Anistia, não implica a necessária submissão ao regime jurídico único dos servidores públicos federais. 
“ANISTIA – SERVIÇO PÚBLICO – RETORNO – REGIME. O retorno do servidor à Administração Pública, à prestação de serviços, faz-se observada a situação jurídica originária, descabendo transmudar o regime da Consolidação das Leis do Trabalho em especial – inteligência das Leis nº 8.878/94 e 8.212/90.”
16.	É bom destacar que não está sendo questionada a reintegração, possibilitada pela Lei de Anistia, mas a vinculação a um regime estranho ao que os servidores eram inicialmente atrelados. A Decisão do STF é bem clara no sentido de que o retorno do servidor à administração pública deve se fazer em observância à situação jurídica originária, descabendo transmudar o regime da CLT em especial (inteligência das Leis 8.878/1994 e 8.212/1990) .
17.	Como os vínculos originais dos ex-servidores Humberto Gomes de Figueiredo, Jerson Pereira Lima e Jorge Alcides Cruz eram ao regime celetista, as aposentadorias deveriam se dar pelo Regime Geral de Previdência Social (RGPS) e não pelo Regime Próprio dos Servidores Públicos Federais (RPPS) , como ocorreu. 
18.	No que diz respeito à transposição do Regime Celetista para o Estatutário, em observância às reiteradas deliberações do TCU e aos entendimentos do STF sobre a matéria, tem-se que a Portaria Normativa SEGRT/MP 5/2016 (Secretaria de Gestão de Pessoas e Relações do Trabalho no Serviço Público) estabeleceu procedimentos para a retificação dos atos em que ocorreu a conversão do Regime Celetista dos beneficiados pela Lei 8.878/1994 (anistia) para o RPPS previsto na Lei 8.112/1990 (peça 89, p. 9-12) . As orientações desta Portaria (que revogou a Orientação Normativa 1/2002 do MPOG, em atendimento às determinações contidas no Acórdão 303/2015-TCU) deveriam ter sido seguidas para reclassificação dos ex-servidores como empregados públicos, restabelecimento do contrato de trabalho, realização do cálculo remuneratório e dos valores referentes ao FGTS, contagem do tempo de contribuição, dentre outras. Ocorre que com a submissão do assunto ao crivo do Judiciário, a matéria ficou pendente de solução (MS JFDF 1010032-08.2016.4.01.3400 – Liminar concedida em 13/01/2017 – peça 90) .
19.	Ainda em relação à situação dos ex-servidores Humberto Gomes de Figueiredo, Jerson Pereira Lima e Jorge Alcides Cruz, a Sefip verificou, a partir de consulta ao sítio do Superior Tribunal de Justiça (STJ) , que o Sr. Humberto Gomes de Figueiredo faz parte do MS 6.481-DF (peça 91) , o Sr. Jerson Pereira Lima do MS 6.482-DF (peça 92) e o Sr. Jorge Alcides Cruz do MS 6315-DF (peça 93) . Ocorre que os referidos provimentos judiciais permitiram a reintegração e a assunção de cargos no Ministério dos Transportes, Portos e Aviação Civil, não havendo qualquer menção que autorizasse a transposição do Regime Celetista para Estatutário.
20.	Com referência ao Mandado de Segurança 1010032-08.2016.4.01.3400/DF (impetrado na 4ª Vara Federal da Seção Judiciária do Distrito Federal pela Associação dos Servidores Federais em Transportes/ASDNER – peça 90) , invocado pelo ex-servidor Humberto Gomes de Figueiredo em sua defesa, o que se tem é que foi concedida decisão liminar suspendendo os efeitos da Portaria Normativa SEGRT/MP 5/2016 até o julgamento da apelação (peça 47, p. 3-4 e peça 90) .
21.	Também no Mandado de Segurança supramencionado, não houve determinação expressa para a transposição dos servidores do regime celetista para o estatutário, mas só a concessão de liminar para fins de impedir a operacionalização dos efeitos da Portaria Normativa 5/2016 do MPOG, até que se ultime a decisão de mérito, que pode vir a ser favorável ou desfavorável aos impetrantes, cuja pretensão é manter a vinculação ao regime estatutário (os autos foram remetidos ao Gabinete do Des. Federal Carlos Augusto Pires Brandão – peça 90) .
22.	O MS 21.595 impetrado no âmbito do Superior Tribunal de Justiça e também invocado pelos ex-servidores em sua defesa, não os vincula, pois só diz respeito ao Sr. Natalino Pereira da Silva, parte do processo (STJ - MS: 21595 DF 2015/0031400-2, Relator: Ministro Og Fernandes, Data de Julgamento: 13/05/2015, S1 - PRIMEIRA SEÇÃO, Data de Publicação: DJe 01/06/2015) . 
“ADMINISTRATIVO. MANDADO DE SEGURANÇA. SERVIDOR PÚBLICO ADMITIDO ANTES DA CF/88. EXTINTA SENACOOP. AFASTAMENTO. ANISTIA DA LEI 8.878/94. REENQUADRAMENTO COMO ESTATUTÁRIO. PORTARIA N. 614/2002. ANULAÇÃO. DECADÊNCIA ADMINISTRATIVA. PARECER VINCULANTE AGU JT-01. CARÁTER GERAL E INDETERMINADO. INTERRUPÇÃO DO MARCO DECADENCIAL. IMPOSSIBILIDADE. SEGURANÇA CONCEDIDA, EM PARTE. 1. Discute-se no mandado de segurança o ato do Ministro de Estado da Agricultura, Pecuária e Abastecimento que indeferiu o pedido de progressão funcional formulado pelo servidor da extinta SENACOOP e determinou o seu reenquadramento no regime celetista. 2. Transcorridos mais de cinco anos entre o reconhecimento do vínculo estatutário pela Administração Pública e a respectiva retificação para o regime celetista, deve-se reconhecer a decadência administrativa, nos termos do art. 54 da Lei 9.784/99. 3. De acordo com a jurisprudência do STJ, a edição de atos de cunho genérico e impessoal não é suficiente para interromper o prazo decadencial. Por isso, o Parecer Vinculante da AGU JT-01, de 31/12/07, não pode ser considerado como marco interruptivo da decadência, uma vez que traduziu orientação geral a respeito dos servidores anistiados pela Lei 8.878/94, nada dispondo sobre a situação concreta do impetrante. 4. No caso, a Administração reconheceu o vínculo estatutário do servidor por meio da Portaria n. 614, de 21/12/02. No entanto, apenas em 2013 é que esse ato foi efetivamente questionado, com a edição do Parecer n. 24 CGAG/CONJUR/MAPA/AGU-RG, o qual foi adotado pela autoridade coatora em 8/10/14, ao proferir a decisão combatida no mandamus. 5. Esta Corte Superior consolidou o entendimento de que a anistia prevista na Lei 8.878/94 apenas propiciou o direito à reintegração no serviço, não sendo devida qualquer remuneração, progressão ou promoção referente ao período de afastamento, consoante disposto no art. 6º do referido normativo. 6. Na espécie, o impetrante deve ser mantido no regime estatutário, com os direitos inerentes ao cargo no qual foi enquadrado a partir de seu efetivo retorno à atividade. 7. Segurança concedida, em parte. Prejudicado o agravo regimental interposto contra o deferimento da medida liminar.”
23.	Também a decisão liminar contida no MS 33.702-DF (Relator Ministro Edson Fachin) , abaixo transcrita, que determinou a suspensão dos efeitos do Acórdão 303/2015-TCU-Plenário não vincula os servidores, haja vista que se limita aos elementos subjetivos da lide. É bom ressaltar o MS 33.702 foi impetrado por Adeny Fiorenze de Oliveira e outros, servidores do Ministério da Agricultura e Pecuária, em face da publicação da Portaria Normativa do MPOG 5, de 31/8/2016, que estabeleceu os procedimentos para a retificação dos atos de conversão do regime jurídico celetista dos beneficiados pela anistia de que trata a Lei 8.878/1994, para o regime jurídico estatutário previsto na Lei 8.112/1990. Referida Portaria, como já mencionado, foi editada pelo MPOG em cumprimento à determinação contida no Acórdão 303/2015-TCU-Plenário.
“Conquanto não tenha o Relator do recurso extraordinário submetido ao regime de repercussão geral aplicado expressamente o disposto no 	art. 1.035, §5º, do Código de Processo Civil, a pendência de exame, por esta Suprema Corte, da questão objeto deste mandado de segurança empresta plausibilidade às alegações dos impetrantes.
Ademais, a iminência de instauração de processos administrativos tendentes a rever situações já consolidadas representa, em tese, ameaça à eficácia ulterior de eventual ordem concessiva.
Ante o exposto, havendo fundamento relevante e risco de ineficácia da medida, defiro o pedido de liminar, para suspender os efeitos do Acórdão n. 303/2015 do Tribunal de Contas da União.” (os grifos são meus) 
24.	Assim, resta claro que o comando da decisão somente diz respeito aos impetrantes, por isso não estão incluídos os ex-servidores Humberto Gomes de Figueiredo, Jerson Pereira Lima e Jorge Alcides Cruz, por não serem parte do processo. 
25.	Na sequência, os interessados alegaram ainda que o Acórdão 303/2015-TCU-Plenário afrontou a decisão cautelar adotada na Ação Direta de Inconstitucionalidade 2.135-4 DF e que não é possível que os defendentes voltem a ser celetistas, pois a figura do emprego público é incompatível com o Regime Jurídico Único. É bom repisar que no Relatório que embasou a prolação do Acórdão 20/2017-TCU-Plenário (Ministro-Relator Augusto Nardes) , a questão da possibilidade jurídica de existir servidor permanente da União ou de suas autarquias regido pelas leis trabalhistas foi discutida de forma minuciosa pela Serur, cujos argumentos interpretativos foram encampados pelo Ministro-Relator no seu Voto. Na ocasião, frisou-se que a convivência dos dois regimes foi considerada possível porque a EC 19/1998 acabou com a exigência de que cada ente da Federação tivesse um só regime jurídico para reger a relação com seus servidores. 
26.	Ocorre que quando o STF deferiu parcialmente cautelar (ADI 2.135-4, DJU 14-8-2007) , conferindo efeito ex nunc à Decisão para suspender a eficácia do art. 39, caput, da CF (na redação dada pela EC 19/1998) , passou a vigorar a antiga redação do art. 39, caput, da CF, que exigia o Regime Jurídico Único. Consequentemente, o denominado regime de emprego público só subsistiu no intervalo entre a edição da Lei Federal 9.962/2000 e a concessão da cautelar na ADI 2.135-4. Como a ADI teve efeito ex nunc e as contratações ocorridas na vigência Lei 9.962/2000 foram respeitadas é possível o enquadramento dos servidores como celetistas, integrantes de quadro em extinção. Noutros termos, há possibilidade jurídica de existir empregado público na Administração Direta da União, sendo inconstitucional a transposição do regime da CLT para o estatutário.
27.	Nesse cenário, em casos semelhantes, as decisões do TCU têm sido no sentido de informar aos interessados que eles poderão retornar à atividade no prazo de 30 (trinta) dias a contar da notificação, de forma a possibilitar que a nova aposentadoria se dê conforme as regras do Regime Celetista. Em não havendo retorno à atividade e transcorridos 120 (cento e vinte) dias após a notificação dos interessados, a autoridade administrativa já fica autorizada a adotar providências para que os pagamentos decorrentes dos atos impugnados cessem.
28.	É importante rememorar que mesmo diante da necessidade de o TCU determinar a cessação dos pagamentos, em processo de Relatoria da Ministra Ana Arraes (TC Processo 029.829/2011-9) , esta levou em consideração os reflexos da decisão e a colocação dos interessados em uma situação sui generis, por não poderem usufruir dos benefícios próprios dos servidores integrantes do regime estatutário e não poderem gozar dos direitos próprios do Regime Celetista (Acórdão 1925/2016-TCU-Plenário) . Pronunciou-se a Ministra, naquela assentada, nos seguintes termos em seu Voto, verbis:
	“16.	Observo, no entanto, que ao reconhecer a mácula do ato de aposentadoria já registrado e revê-lo, de ofício, para considerá-lo ilegal, o Tribunal dará ensejo a uma anomalia e colocará o interessado em uma situação sui generis, uma vez que não poderá usufruir dos benefícios próprios dos servidores integrantes do regime estatutário, mas também não gozará dos direitos especificamente concedidos àqueles regidos pela Consolidação das Leis do Trabalho. Nessa seara, destaco que a ausência do recolhimento de suas contribuições previdenciárias ao longo do período em que esteve na condição de anistiado lhe impedirá de obter, de imediato, a aposentadoria pelo regime geral de previdência. Da mesma forma, não poderá sacar o Fundo de Garantia por Tempo de Serviço – FGTS, uma vez que não terão sido efetuados quaisquer recolhimentos.
	17.	É inquestionável, portanto, que a reversão de João Pinto ao regime da CLT eximirá a União do pagamento de benefícios estatutários, mas lhe criará obrigações trabalhistas retroativas e de cálculo relativamente complexo, envolvendo o levantamento das importâncias recolhidas pelo servidor a título de contribuição previdenciária estatutária, o manuseio de antigas tabelas previdenciárias aplicáveis ao RGPS, o confronto entre os valores recolhidos pelo servidor e aqueles que seriam devidos no regime trabalhista – e o eventual ressarcimento ao interessado de importâncias que tenha sido recolhidas a maior –, a realização de acerto de contas entre os cofres de ambos os regimes previdenciários, o levantamento dos valores que mensalmente deveriam ter sido recolhidos ao Fundo de Garantia por Tempo de Serviço e a capitalização de tais valores, sem prejuízo de outras providências que se façam necessárias.
	18.	A jurisprudência deste Tribunal, alicerçada nos comandos inseridos em seu regimento interno, é firme no sentido de que a ilegalidade do ato de aposentadoria deve dar ensejo a determinação para que o órgão de origem do servidor cesse, no prazo de 15 (quinze) dias da ciência da deliberação, os pagamentos decorrentes do ato impugnado. Usualmente, no entanto, as impugnações referem-se apenas a parcelas indevidamente incluídas nos proventos. No presente caso, no entanto, ao considerar ilegal o ato, eventual determinação do tribunal para cessação dos pagamentos referir-se-á à integralidade dos proventos e não apenas a uma parcela, eis que a ilegalidade encontra-se na raiz da aposentadoria, concedida em regime inadequado.
	19.	Por outro lado, o retorno à atividade pode ser medida amarga para o interessado, uma vez que já conta com mais de setenta e três anos de idade e se encontra na condição de aposentado há aproximadamente treze anos.
	20.	Destarte, em face da peculiaridade da situação, considero que a ilegalidade do ato deva ser declarada desde logo, com a respectiva negativa de registro, modulando-se, no entanto, seus efeitos, para que se determine ao Ministério dos Transportes, Portos e Aviação Civil, em caráter excepcional, que a suspensão dos pagamentos somente ocorra após transcorridos 120 (cento e vinte) dias da notificação do interessado. Esse lapso temporal possibilitará que o interessado adote eventuais medidas administrativas e/ou judiciais tendentes a assegurar sua dignidade, inclusive quanto à fruição dos benefícios que lhe seriam devidos pelo regime da CLT.”
29.	Com isso, o prazo de 120 (cento e vinte) dias, que tem sido concedido por esta Corte de Contas em casos análogos, tem a finalidade de proporcionar, não só aos interessados como também à Unidade Jurisdicionada, maior tempo para a adoção de providências: de acerto de contas entre os cofres de ambos os regimes previdenciários; de levantamento dos valores que deveriam ter sido recolhidos mensalmente ao Fundo de Garantia por Tempo de Serviço; de capitalização desses valores, dentre outras. A pergunta que fica no ar é: será que esse tempo tem sido suficiente para a adoção das providências cabíveis para a reversão de um regime para outro?
30.	Nesse particular, como estamos a tratar de assunto semelhante neste processo em três atos de aposentadoria, tive a curiosidade de saber se as ações adotadas pelas unidades jurisdicionadas estão resguardando os direitos dos interessados, no tempo que tem sido concedido pelo TCU. Assim, por meio de minha assessoria, procurei o corpo técnico da Sefip e fui informado que os interessados que tiveram suas aposentadorias julgadas ilegais em virtude da transposição do regime celetista para o estatutário e tiveram que retornar ao trabalho para pedir aposentadoria pelo regime celetista estão enfrentando transtornos de toda ordem, como: dificuldade de retorno à atividade, depois de tantos anos de aposentadoria; nos casos de retorno à atividade, o prazo de 120 (cento e vinte dias) não tem sido suficiente para a reversão de regimes, o que implica na não percepção das remunerações mensais, conforme vem determinando esta Corte de Contas; ao irem ao INSS e solicitarem aposentadoria pelo Regime Geral de Previdência Social, os interessados, além da demora que enfrentam, terminam recebendo como resposta que o INSS não tem registros que possibilitem a concessão da aposentadoria.
31.	Diante de tantas dificuldades e por dever de justiça, senti, nesse processo, a necessidade de me debruçar mais atentamente sobre a matéria para visualizar outras soluções para tema tão sensível, cujos desdobramentos financeiros e sociais causam muitos problemas para ex-servidores públicos que foram colocados nessa situação não por escolha, mas por questões legais e administrativas em relação as quais não interferiram.
32.	Verifico que a matéria de transposição de regime tem gerado discussões jurisprudenciais e doutrinárias ao longo dos anos. Não é por acaso que desde 2003 tramita na Suprema Corte a ADI 2968-1/600-DF (os autos estão conclusos ao Relator Ministro Gilmar Mendes) que discute a constitucionalidade do art. 243, §1º da Lei 8.112/90, que assim dispõe, verbis:
“Art. 243.  Ficam submetidos ao regime jurídico instituído por esta Lei, na qualidade de servidores públicos, os servidores dos Poderes da União, dos ex-Territórios, das autarquias, inclusive as em regime especial, e das fundações públicas, regidos pela Lei nº 1.711, de 28 de outubro de 1952 - Estatuto dos Funcionários Públicos Civis da União, ou pela Consolidação das Leis do Trabalho, aprovada pelo Decreto-Lei nº 5.452, de 1º de maio de 1943, exceto os contratados por prazo determinado, cujos contratos não poderão ser prorrogados após o vencimento do prazo de prorrogação.
§1º Os empregos ocupados pelos servidores incluídos no regime instituído por esta Lei ficam transformados em cargos, na data de sua publicação.”
33.	O Procurador Geral da República à época, Dr. Cláudio Fonteles, sustentou, em 2003, na qualidade de Requerente, a inconstitucionalidade do dispositivo legal supramencionado, por violação ao princípio do Concurso Público (art. 37, inciso II da CF/88) . Defendeu também a necessidade de observância dos princípios da impessoalidade, da moralidade e da eficiência administrativas. 
34.	Entretanto, em 2004, preocupado com o resguardo da situação jurídica daqueles servidores já aposentados que, apesar de não terem se submetido a prévio concurso público, foram abrangidos pela alteração do regime jurídico prevista no art. 243 da Lei 8.112/90 e em consequência da conversão foram qualificados como servidores públicos, o mesmo Procurador Geral da República emitiu o Parecer 1.474/CF, no qual sugeriu ao STF a modulação de efeitos, em atenção ao princípio da segurança jurídica. Concluiu seu Parecer nos seguintes termos, litteris:
“De tudo o que escreveu não são atingidos, pela declaração de inconstitucionalidade do questionado preceito:
os que, por época da adoção do regime único, tinham emprego ou cargo público em decorrência de submissão a concurso público;
os estáveis por força do artigo 19, do ADCT; e 
os aposentados, pelo que se disse nos itens 33/35, retro.” (os grifos são meus) 
35.	Não tenho a menor dúvida que quando o STF for decidir a inconstitucionalidade questionada na ADI 2968-1/600-DF levará em consideração os argumentos traçados no Parecer mencionado no parágrafo retro, uma vez que o reconhecimento da inconstitucionalidade de um dispositivo legal, não implica na total desconsideração de princípios importantíssimos para o Estado Democrático de Direito como o Princípio da Segurança Jurídica e da Eficiência Administrativa. Daí a necessidade de modulação dos efeitos sugerida pelo Procurador Geral da República em seu Parecer.
36.	As discussões em torno da transposição do Regime Celetista para o Estatutário não param por aí. No âmbito do TCU, em 2010, coube-me relatar o TC Processo 017.818/2010-9, que tratou de Consulta do Senado Federal para que o TCU se pronunciasse sobre o seguinte questionamento:
“Para efeito da transformação prevista no art. 243, §1º da Lei nº 8.112/90, é lícito, em tese, estender a decisão administrativa que reconheceu tal direito a servidores que, na data da promulgação da Lei, ocupavam emprego celetista de Secretário Parlamentar e de Assessor, a outros servidores que, embora ainda não tenham obtido o reconhecimento administrativo, mantêm, até hoje, vínculo ininterrupto de trabalho com o Senado: sob o regime celetista; ou ocupando cargo em comissão; ou ocupando cargo efetivo por determinação judicial provisória?
37.	Na oportunidade, ressaltei que o TCU já havia firmado entendimento sobre o mesmo assunto da Consulta no Acórdão 2737/2010-TCU-Plenário (Relator Ministro Augusto Nardes) . Ao conhecer da Consulta formulada pelo então Presidente do Senado Federal, o Plenário desta Corte de Contas acolheu o meu Voto e proposta de Acórdão e por intermédio do Acórdão 3.087/2010, informou ao consulente que o Tribunal de Contas da União já firmou entendimento sobre a matéria, ao apreciar consulta formulada pelo Presidente do Superior Tribunal Militar (Acórdão 2737/2010-TCU-Plenário, proferido na Sessão de 13/10/2010 - TC Processo 001.827/2009-6) . Este Decisum foi prolatado nos seguintes termos, litteris:
“VISTOS, relatados e discutidos os autos relativos à consulta formulada pelo Exmo. Tenente Brigadeiro do Ar Flávio de Oliveira Lencastre, Ministro-Presidente do Superior Tribunal Militar, acerca da aplicação do art. 243, §§ 1º e 2º da Lei nº 8.112/1990, aos contratados com base no art. 2º, §§ 1º e 2º do Decreto nº 77.242/1976, em face da divergência consubstanciada na Decisão nº 295/1992-TCU-2ª Câmara, dirigida ao STM, e a Decisão nº 714/2000-TCU-Plenário, dirigida ao TRT/10ª Região,
ACORDAM os Ministros do Tribunal de Contas da União, reunidos em sessão do Plenário, em:
9.1. conhecer da consulta formulada pelo Exmo. Tenente Brigadeiro do Ar, Flávio de Oliveira Lencastre, Ministro-Presidente do Superior Tribunal Militar;
9.2. em consequência, informar ao consulente que as contratações de pessoal, sem vínculo com a Administração Pública Federal, realizadas antes da Constituição de 1988, para o exercício de empregos de confiança, com fulcro no art. 2º e parágrafos do Decreto nº 77.242/1976, ao abrigo da CLT, podem ser transformadas em cargos efetivos, consoante permissivo do art. 243, § 1º, da Lei nº 8.112/1990;
9.3. encaminhar cópia do acórdão, acompanhado do relatório e do voto que o fundamentam, ao Exmo. Sr. Ministro-Presidente do Superior Tribunal Militar;
	9.4. arquivar os presentes autos.” (os grifos são meus) 
38.	Na sequência, o Ministério Público junto ao TCU interpôs Pedido de Reexame em face do que restou decidido no Acórdão 3087/2010-TCU-Plenário. A despeito de o Pedido de Reexame não ter sido conhecido (Relatora Ministra Ana Arraes) , por ausência de previsão legal, terminou sendo acolhido como Representação, autuada no TC Processo 041.327/2012-8. A pretensão do MP/TCU é justamente a de rediscutir o mérito da decisão contida no Acórdão 3087/2010-TCU-Plenário, de minha relatoria.
39.	Embora sorteado para a relatoria do TC Processo 041.327/2012-8 (supramencionado) , entendi estar impossibilitado de atuar como Relator, conforme artigo 154, parágrafo único do RI/TCU c/c o art. 21 da Resolução 175/2005, já que fui Relator do Acórdão que está sendo questionado pelo Ministério Público junto ao TCU. Encaminhado o processo para novo sorteio de relator, coube ao Ministro Benjamin Zymler a relatoria do feito, que encaminhou os autos à Sefip para as providências cabíveis.
40.	Instruído o feito no âmbito da Sefip, o processo foi levado à apreciação do Plenário, tendo a Secretaria das Sessões se pronunciado, em 3/12/2015, para que os autos fossem enviados ao Ministro Walton, pelo pedido de vista formulado nos termos do art. 119, §1º do Regimento Interno (peça 100 do TC Processo 041.327/2012-8) .
41.	Como se vê a questão da transformação prevista no art. 243, §1º da Lei nº 8.112/90 não foi resolvida no âmbito da Suprema Corte, tampouco na esfera administrativa do TCU e já estamos, em processos de pessoal, considerando ilegais os atos, determinando o retorno dos servidores à atividade, e o que é pior, determinando que os órgãos cessem os pagamentos dos aposentados. Temos que pensar, seriamente, sobre a modulação de efeitos nesses casos de irregularidades na conversão de regimes (celetista para estatutário) , pois além de termos situações jurídicas já constituídas, há dificuldades, muitas vezes intransponíveis, para que os servidores que tiveram seus atos julgados ilegais possam se aposentar pelo Regime Geral de Previdência Social.  
42.	O Ministro Edson Fachin, inclusive, já deferiu Cautelar no MS 33.702 para fins de suspender os efeitos do Acórdão 303/2015-TCU-Plenário, por entender que a iminência de instauração de processos administrativos tendentes a rever situações já consolidadas representa, em tese, ameaça à eficácia ulterior de eventual ordem concessiva.
43.	Com isso, resta evidente que o Ministro do STF se mostrou preocupado com medidas administrativas que venham a atingir direitos funcionais e situações jurídicas já consolidadas no tempo, tais como as contidas na Portaria Normativa 5/2016, que foi elaborada justamente para cumprir as determinações contidas no Acórdão 303/2015-TCU-Plenário (Relator Ministro Vital do Rêgo) .
44.	Quanto à alegada necessidade de declaração de nulidade do Acórdão 303/2015-TCU-Plenário, entendo que essa questão deve ser resolvida no TC Processo 030.981/2011-5, que foi sobrestado até o julgamento do mérito do MS 36.083/DF (STF) , uma vez que a decisão que vier a ser adotada nesse mandamus, cuja Medida Cautelar foi concedida em 5/12/2018 (peça 485 do TC Processo 030.981/2011-5) , possuirá o condão de repercutir no cumprimento das determinações contidas no Acórdão 303/2015-TCU-Plenário. 
45.	Em relação ao MS 33.702-DF e seus efeitos, tem-se que o Acórdão 948/2018-TCU-Plenário (Ministro-Relator Vital do Rêgo) , determinou o sobrestamento do processo (TC Processo 030.981/2011-5) até o julgamento definitivo deste MS. Doravante, no Acórdão TCU 1.468/2018 (Ministro-Relator Vital do Rêgo) , o Plenário conheceu dos Embargos de Declaração opostos ao Acórdão 948/2018-TCU-Plenário, para, no mérito, rejeitá-los. 
46.	A despeito da existência de posicionamentos divergentes entre o Ministério dos Transportes,  o MPOG e a AGU no âmbito do TC Processo 030.981/2011-5, pois os dois primeiros entendiam que havia correção na transposição de regimes, enquanto a AGU entendia ser irregular essa transposição, o entendimento que tem que servir como parâmetro é o do TCU, pois é este Órgão que possui a competência constitucional para apreciar, para fins de registro, a legalidade dos atos de admissão de pessoal, na administração direta e indireta, incluídas as fundações instituídas e mantidas pelo Poder Público, excetuadas as nomeações para cargo de provimento em comissão, bem como a legalidade das concessões de aposentadorias, reformas e pensões, ressalvadas as melhorias posteriores que não alterem o fundamento legal do ato concessório (artigo 71, inciso III da CF/88) . 
47.	Em relação ao pagamento da Vantagem Pessoal Nominalmente Identificada (VPNI) prevista no artigo 9º da Lei 8.460/1992 e no artigo 29 da Lei 11.094/2005, o Ministério dos Transportes, Portos e Aviação Civil informou que o pagamento aos inativos Jorge Alcides Cruz, Jerson Pereira Lima e Humberto Gomes de Figueiredo da referida vantagem teve por objetivo evitar a redução salarial causada pelo novo enquadramento dos servidores no Plano de Classificação de Cargos (PCC) , na época de transformação de Regime Celetista para Estatutário. O enquadramento e a implantação da vantagem pessoal seguiram as diretrizes do Decreto-Lei 2.280/1985 (art. 1º c/c o art. 5º) .
48.	É bom ressaltar que antes do enquadramento no PCC, os servidores foram reintegrados como celetistas à Administração Pública, recebendo a remuneração na forma de rubrica “decisão judicial transitada em julgado”, cujo cálculo era relativo à estrutura remuneratória vinculada ao regime celetista. Com a transposição de regimes de CLT para RJU, foram enquadrados no PCC, sendo criada a vantagem pessoal apenas para evitar o decesso remuneratório. 
49.	Feitas essas considerações, percebe-se que a vantagem prevista no art. 9º da Lei 8.460/1992 (VPNI) foi excluída do contracheque de novembro de 2018 do Sr. Jorge Alcides Cruz (comparando as rubricas contidas nos contracheques contidos às peças 95 e 96) . No contracheque da Sra. Júlia Andrade Fortes Lima, pensionista do instituidor Jerson Pereira Lima, a mesma vantagem foi retirada (peça 94) . Também foi excluída do contracheque do Sr. Humberto Gomes de Figueiredo (peça 78, p. 4) . Finalmente, a rubrica de “decisão judicial N tran jug AP”, presente no contracheque do Sr. Humberto Gomes de Figueiredo, refere-se à VPNI do artigo 29 da Lei 11.094/2005, que está ilegal. 
50.	No que diz respeito ao argumento de que se operou a decadência administrativa (art. 54 da Lei 9.784/1999) em face do tempo transcorrido, tem-se que o entendimento que vigora é o de que o prazo decadencial somente é contado a partir do registro do ato pelo TCU, pois em se tratando de um ato complexo ele só se aperfeiçoa com a ocorrência deste registro (Súmula TCU 278/2012) .
51.	Em sendo assim, no caso dos ex-servidores do Ministério dos Transportes, Portos e Aviação Civil, Srs. Humberto Gomes de Figueiredo, Jerson Pereira Lima (faleceu em 8/5/2015 e deixou pensão civil para a viúva, Sra. Júlia Andrade Fortes Lima) e Jorge Alcides Cruz, entendo que a saída mais prudente é destacar esses atos e constituir processo apartado para fins de sobrestar a apreciação das aposentadorias até que se ultime a decisão da ADI 2968-1/600-DF (Relator Ministro Gilmar Mendes) , que discute a constitucionalidade do art. 243, §1º da Lei 8.112/90 no STF, e se decida o TC Processo 030.981/2011-5, atualmente sobrestado e que trata de Representação formulada acerca das transposições de Regime Celetista para Estatutário que ocorreram no Ministério dos Transportes, Portos e Aviação Civil em virtude da aplicação equivocada da Lei 8.878/1994 e da Orientação Normativa SRH/MP 1/2002. 
52.	Ademais, para fins de padronização de procedimentos e para evitar que casos semelhantes sejam tratados de maneira diferente, entendo ser necessário determinar à Sefip que faça um levantamento dos atos de aposentadoria que guardam semelhança com os atos dos servidores aqui mencionados, para fins de adoção de providências para sobrestamento com os mesmos propósitos descritos no parágrafo anterior.
53.	Ressalto, que mesmo tendo o Senhor Jerson Pereira Lima falecido em 8/5/2015, o que ensejaria considerar o exame do ato de aposentadoria prejudicado, por perda de objeto, conforme dispõe o artigo 260, §5º do RI/TCU, nesse caso, concordo com a Unidade Técnica que se faz necessário o exame de mérito desse ato, uma vez que o aposentado deixou pensão civil para a viúva, Sra. Júlia Andrade Fortes Lima. O ato de pensão encontra-se no TCU desde 18/2/2018 e ainda está na base de dados aguardando apreciação. Esse exame de mérito, no entanto, precisa ser postergado, diante da proposta de que o exame dos atos seja sobrestado.
III
54.	Na aposentadoria dos ex-servidores Ezenilda Capiberibe de Queiroz, Francisco João dos Santos, Francisco Rodrigues Coelho Junior, Gerson Silva, Henrique Vitorino, Ione Fernandes de Macedo, James Morse de Andrade e João Valério Ferreira de Souza, foi questionado o pagamento da VPNI prevista no art. 29, da Lei 11.094/2005, resultado da conversão da antiga Gratificação de Desempenho de Atividade Rodoviária (GDAR) .
55.	Diante da possibilidade de que os atos fossem considerados irregulares pelo TCU, foi oportunizada aos interessados acima nominados a oitiva prévia. Os ex-servidores Francisco João dos Santos, Gerson Silva e Ione Fernandes de Macedo não se manifestaram nos autos (peças 52, 54, 56, 61, 62, 69 e 77) .
56.	Os ex-servidores Ezenilda Capiberibe de Queiroz, Francisco Rodrigues Coelho Júnior, Henrique Vitorino, João Valério Ferreira de Souza e Humberto Gomes de Figueiredo apresentaram os seguintes argumentos, no tocante ao recebimento da VPNI (art. 29 da Lei 11.094/2005 - peças 68, 70, 71, 72 e 75) , em suma: impossibilidade de devolução dos valores recebidos de boa-fé com base no decisum contido no Mandado de Segurança 0018381-85.2014.4.01.3400 impetrado pela Associação dos Servidores Federais em Transportes, entidade a qual estão vinculados os ex-servidores (6ª Vara Federal da Seção Judiciária do Distrito Federal – peças 90 e 97) ; irredutibilidade de vencimentos e caráter alimentar dos proventos; a sentença judicial 18381-85.2014.4.01.3400 e Agravo de Instrumento 0059167-89 2014 4 01 0000DF, garantiram o restabelecimento do pagamento das VPNIs em favor dos filiados à ASDNER (peça 70, p. 6-10, peça 71, p. 6-10, peça 72, p. 6-10, e peça 75, p. 6-10) .
57.	O Sr. James Morse de Andrade informou que é associado da Associação dos Servidores Federais em Transporte (ASDNER) , e que o restabelecimento da vantagem do artigo 29 da Lei 11.094/2005 decorreu da decisão adotada no processo 0018381-85.2014.4.01.3400.
58.	A Unidade Jurisdicionada, de seu lado, chamada a se pronunciar, informou que houve a absorção da parcela de VPNI em fevereiro de 2014. Assim, a partir de março de 2014 as rubricas "82334 VPNI ART. 29 Lei 11.094/2005" e “VANTAGEM INDIV.ART 9 Lei 8460/1992” foram integralmente absorvidas e passaram a não mais constar da folha de pagamento dos interessados.
59.	Ante a absorção das VPNI’s na remuneração dos interessados, conforme Mensagem MPOG 554726, estes, representados pela Associação dos Servidores Federais em Transportes/ASDNER, impetraram Mandado de Segurança Coletivo 0018381-85.2014.4.01.3400, que teve o pedido liminar deferido parcialmente. Em 3/9/2014, a Juíza Federal, ratificou o deferimento parcial do pedido liminar, para conceder parcialmente a segurança, ocasião em que determinou à autoridade coatora que não procedesse os descontos determinados na Mensagem MPOG 554726, a título de reposição ao erário, dos valores decorrentes das VPNI’s (peça 97) . 
60.	Demais disso, existe decisão adotada em sede de Agravo de Instrumento 0019465-39.2014.4.01.0000, na qual a Desembargadora Federal deu provimento ao agravo, determinando a suspensão do ato coator contido na Mensagem MPOG 554726, com o consequente restabelecimento da VPNI, de forma a manter os valores que vinham sendo pagos, até o exame individual da situação de cada servidor (peça 98) . 
61.	Dessa maneira, as quantias que vinham sendo pagas aos autores a título de VPNI foram reincorporadas aos proventos do ex-servidores a partir da folha de pagamento do mês de agosto de 2014 sob a rubrica "10289 DECISAO JUDICIAL N TRAN JU".
62.	Com isso, nos contracheques de novembro de 2018 dos ex-servidores Ezenilda Capiberibe de Queiroz, Francisco João dos Santos, Francisco Rodrigues Coelho Junior, Gerson Silva, Henrique Vitorino, Ione Fernandes de Macedo, James Morse de Andrade, Humberto Gomes de Figueiredo e João Valério Ferreira de Souza consta rubrica referente à decisão judicial relativa à VPNI do artigo 29 da Lei 11.094/2005 (peça 78) . 
63.	Diante da irregularidade dos pagamentos, o TCU pode considerar ilegais os atos, mas não pode determinar que o Órgão se abstenha de realizar os pagamentos da rubrica 10289 (DECISÃO JUDICIAL N TRAN JUG AP) , dada a existência de provimento judicial que garante, atualmente, no âmbito do Mandado de Segurança Coletivo 0018381-85.2014.4.01.3400, os pagamentos em questão. Nesse caso, cabe determinar à AGU, com o auxílio da Conjur/TCU, que acompanhe a ação judicial relativa ao Mandado de Segurança 0018381-85.2014.401.3400, para que, em caso de desconstituição da decisão, sejam adotadas as medidas para fazer cessar os pagamentos das rubricas consideradas irregulares por já terem sido absorvidas pelas reestruturações posteriores da carreira. 
64.	As alegações que defendem que houve inobservância aos princípios da Segurança Jurídica, da Legalidade, do Direito Adquirido e da Irredutibilidade Salarial não podem ser acolhidas, pois esta Corte de Contas não pode se furtar de exercer plenamente suas competências diante de ilegalidades constatadas e tomar as providências cabíveis para saneá-las. 
65.	Tendo em conta a boa-fé dos interessados, cabe a aplicação do disposto no Enunciado 106 da Súmula de Jurisprudência do TCU, a fim de dispensar a necessidade de ressarcimento das quantias.
66.	Diante das considerações aqui alinhadas, concordando em parte com os pareceres emitidos nos autos, Voto por que esta Segunda Câmara adote o Acórdão que ora submeto à deliberação.
TCU, Sala das Sessões Ministro Luciano Brandão Alves de Souza, em 4 de junho de 2019.
RAIMUNDO CARREIRO 
Relator